---
title: "Actividad3 Unidad3: Rotación de Cargo"
author: "Juan José Restrepo Rosero y Miller Eduardo Perdomo"
date: "2025-03-31"
output: 
  pdf_document:
    toc: yes
  html_document:
    toc: yes
    toc_float: yes
---

```{r setup, include=FALSE}

knitr::opts_chunk$set(echo = TRUE)

# Configurar opciones
options(repos = "https://cloud.r-project.org/")

# Instalar y cargar paquetes necesarios
required_packages <- c("paqueteMODELOS", "leaflet", "ggplot2", "effects", "plotly", "leaflet.extras", "dplyr", "lmtest", "corrplot", "tidyverse", "skimr", "vioplot", "pROC")


install_if_missing <- function(package) {
  if (!require(package, character.only = TRUE)) {
    install.packages(package)
    library(package, character.only = TRUE)
  }
}

# Instalación de paquete MODELOS desde GitHub
if (!require(paqueteMODELOS)) {
  devtools::install_github("dgonxalex80/paqueteMODELOS", force = TRUE)
}

# Instalar y cargar paquetes
invisible(sapply(required_packages, install_if_missing))

# Cargar conjunto de datos si es necesario
if (!exists("rotacion")) {
  data("rotacion")
}

# Instalar y cargar paquete knitr si es necesario
if (!require("knitr")) {
  install.packages("knitr")
  library("knitr")
}


```

# **Rotación de cargo**

<p>En una organización, se busca comprender y prever los factores que influyen en la **rotación de empleados** entre distintos cargos. La empresa ha recopilado datos históricos sobre el empleo de sus trabajadores, incluyendo variables como la antigüedad en el cargo actual, el nivel de satisfacción laboral, el salario actual, edad y otros factores relevantes. La gerencia planea desarrollar un modelo de regresión logística que permita estimar la probabilidad de que un empleado cambie de cargo en el próximo período y determinar cuales factores indicen en mayor proporción a estos cambios.

Con esta información, la empresa podrá tomar medidas proactivas para retener a su talento clave, identificar áreas de mejora en la gestión de recursos humanos y fomentar un ambiente laboral más estable y tranquilo. La predicción de la probabilidad de rotación de empleados ayudará a la empresa a tomar decisiones estratégicas informadas y a mantener un equipo de trabajo comprometido y satisfecho en sus roles actuales.

A continuación se describen los pasos que la gerencia ha propuesto para el análisis: </p>

# **1. Selección de variables**

<p>Seleccione 3 variables categóricas (distintas de rotación) y 3 variables cuantitativas, que se consideren estén relacionadas con la rotación. <p>


```{r , warning=FALSE, echo=FALSE, message=FALSE}

# Cargar datos
data("rotacion")


summary(rotacion)
str(rotacion)

```
A partir de la estructura del dataframe sobre la *rotación laboral*, se presenta la información correspondiente a 1470 empleados. En esta, se destacan aspectos fundamentales como la **edad promedio de los trabajadores (36,92 años)** y su **experiencia laboral media (11,28 años)**, complementados por una amplia gama de características demográficas y profesionales, tales como **género, estado civil, departamento y cargo**. Asimismo, se analizan variables relacionadas con la **satisfacción** y el **desempeño en el trabajo**, además de examinar factores potencialmente determinantes de la rotación, tales como el **equilibrio entre la vida laboral y personal**, la **realización de horas extras** y la **antigüedad en la empresa**.

Teniendo en cuenta la información contenida en el dataframe, se procede a la selección de las siguientes variables:

## **Variables Categóricas:**
- **Viaje de Negocios:** Esta variable indica la frecuencia con la que los empleados realizan desplazamientos por motivos laborales. Una alta frecuencia de viajes podría perturbar el equilibrio entre la vida profesional y personal, lo que, a su vez, podría contribuir a mayores tasas de rotación.

- **Departamento:** El departamento o área en la que se desempeña un empleado influye directamente en su satisfacción laboral y en las oportunidades de crecimiento profesional. La pertenencia a ciertos departamentos puede estar asociada a condiciones laborales que favorecen o desincentivan la permanencia en la organización.

- **Horas Extra:** El número de horas adicionales trabajadas por los empleados puede reflejar una carga laboral excesiva, la cual está vinculada al agotamiento y a la insatisfacción, incrementando el riesgo de que los empleados opten por abandonar la empresa.


## **Variables Cuantitativas:**
- **Edad:** La edad de los empleados es un factor relevante en el estudio de la rotación, ya que las diferentes etapas de la vida profesional y personal implican prioridades y necesidades laborales que pueden influir en la decisión de permanecer o cambiar de empleo.

- **Ingreso Mensual:** El salario mensual es un determinante clave en la retención de personal; una remuneración competitiva puede favorecer la estabilidad laboral, mientras que una compensación inadecuada podría aumentar la tendencia a la rotación.

- **Antigüedad en el Cargo:** El tiempo que un empleado ha ocupado su posición actual refleja su nivel de adaptación y compromiso. Aquellos con menor antigüedad en el cargo pueden estar más inclinados a buscar nuevas oportunidades, mientras que una mayor permanencia podría asociarse a una rotación reducida.



```{r , warning=FALSE, echo=FALSE, message=FALSE}

# Crear un subset de datos con las variables seleccionadas
subset_datos <- select(rotacion, `Viaje de Negocios`, Departamento, Horas_Extra, Edad, Ingreso_Mensual, Antigüedad_Cargo)

str(subset_datos)

summary(subset_datos)

head(subset_datos)

# Verificar si todas las observaciones en las variables numéricas son realmente numéricas
cat("Clase de las variables seleccionadas:\n")
sapply(subset_datos, class)

```


```{r , warning=FALSE, echo=FALSE, message=FALSE}

# Convertir las variables categóricas a factores
subset_datos$`Viaje de Negocios` <- as.factor(subset_datos$`Viaje de Negocios`)
subset_datos$Departamento <- as.factor(subset_datos$Departamento)
subset_datos$Horas_Extra <- as.factor(subset_datos$Horas_Extra)

# Calcular matriz de correlación para el subset de datos
# Excluir variables categóricas de la matriz de correlación
matriz_correlacion <- cor(subset_datos[, c("Edad", "Ingreso_Mensual", "Antigüedad_Cargo")])

# Crear gráfico de correlación interactivo
plot_ly(
  x = colnames(matriz_correlacion),
  y = colnames(matriz_correlacion),
  z = as.matrix(matriz_correlacion),
  type = "heatmap",
  colorscale = "Viridis",
  text = round(as.matrix(matriz_correlacion), 2),
  hoverinfo = "text"
) %>%
  layout(
    title = "Matriz de Correlación",
    xaxis = list(title = ""),
    yaxis = list(title = "")
  )

# Mostrar la tabla de correlación
print(matriz_correlacion)

```



```{r , warning=FALSE, echo=FALSE, message=FALSE}

# Análisis Exploratorio de Datos (EDA)
# Visualizaciones para variables cuantitativas


# Boxplots interactivos
boxplot_edad <- plot_ly(data = rotacion, y = ~Edad, type = "box", name = "Edad", marker = list(color = "blue")) %>%
  layout(title = "Boxplot de Edad")

boxplot_ingreso <- plot_ly(data = rotacion, y = ~Ingreso_Mensual, type = "box", name = "Ingreso Mensual", marker = list(color = "green")) %>%
  layout(title = "Boxplot de Ingreso Mensual")

boxplot_antiguedad <- plot_ly(data = rotacion, y = ~Antigüedad_Cargo, type = "box", name = "Antigüedad en el Cargo", marker = list(color = "orange")) %>%
  layout(title = "Boxplot de Antigüedad en el Cargo")

# Visualizaciones para variables categóricas
# Gráficos de barras interactivos
barplot_viaje <- plot_ly(data = rotacion, x = ~`Viaje de Negocios`, type = "histogram", colors = "blue", 
                         marker = list(line = list(color = "white", width = 0.5))) %>%
  layout(title = "Frecuencia de Viajes de Negocios")

barplot_departamento <- plot_ly(data = rotacion, x = ~Departamento, type = "histogram", colors = "green", 
                                marker = list(line = list(color = "white", width = 0.5))) %>%
  layout(title = "Frecuencia de Departamentos")

barplot_horas <- plot_ly(data = rotacion, x = ~Horas_Extra, type = "histogram", colors = "orange", 
                         marker = list(line = list(color = "white", width = 0.5))) %>%
  layout(title = "Frecuencia de Horas Extra")

# Crear mosaicos
subplot(
  subplot(boxplot_edad, boxplot_ingreso, boxplot_antiguedad, nrows = 3),
  nrows = 1
) 
subplot(
  subplot(barplot_viaje, barplot_departamento, barplot_horas, nrows = 3),
  nrows = 1
)
```
**Hipótesis:**

1. **Viaje de Negocios:**  
   Se plantea que la frecuencia de los viajes de negocios se asocia con la rotación de empleados. Es decir, se espera que aquellos empleados que viajan con mayor regularidad tengan una mayor probabilidad de abandonar la empresa en comparación con quienes realizan estos viajes con menor frecuencia.

2. **Departamento:**  
   Se hipotetiza que el área o departamento en el que trabaja un empleado influye en su tasa de rotación. La idea es que ciertos departamentos podrían presentar tasas de rotación más elevadas debido a diferencias en la cultura organizacional, la carga de trabajo o las oportunidades de desarrollo profesional.

3. **Horas Extra:**  
   La hipótesis sostiene que trabajar horas adicionales se relaciona con un incremento en la rotación. En otras palabras, se espera que los empleados que realizan horas extra tengan una mayor tendencia a abandonar la empresa, posiblemente por el desgaste y la insatisfacción generados por la sobrecarga laboral.

4. **Edad:**  
   Se plantea que la edad de los empleados afecta su probabilidad de rotación. Específicamente, se anticipa que los trabajadores más jóvenes, en búsqueda de oportunidades de crecimiento y desarrollo, pueden tener una mayor tendencia a cambiar de empleo, mientras que los empleados de mayor edad podrían mostrar mayor estabilidad debido a compromisos laborales y personales consolidados.

5. **Ingreso Mensual:**  
   Se espera que el nivel de ingresos tenga un impacto en la rotación. La hipótesis es que los empleados con salarios más bajos son más propensos a buscar mejores oportunidades de remuneración, mientras que aquellos que reciben ingresos más altos podrían estar más inclinados a permanecer en la empresa debido a la estabilidad financiera que les proporciona su salario.

6. **Antigüedad en el Cargo:**  
   Se supone que la duración que un empleado ocupa su puesto actual influye en su rotación. Se anticipa que los empleados con menor antigüedad en el cargo tienen una mayor probabilidad de buscar nuevas oportunidades, en comparación con aquellos con más años en el puesto, quienes podrían beneficiarse de una mayor estabilidad y oportunidades de promoción.


# **2. Análisis univariado**

Realiza un análisis univariado (caracterización) de la información contenida en la base de datos rotación.

**Nota:**
Los indicadores o gráficos se usan dependiendo del tipo de variable (cuantitativas o cualitativas). Incluir interpretaciones de la variable *rotación*.

```{r , warning=FALSE, echo=FALSE, message=FALSE}
# Variables cuantitativas
# Estadísticas descriptivas
edad_stats <- summary(subset_datos$Edad)
ingreso_stats <- summary(subset_datos$Ingreso_Mensual)
antiguedad_stats <- summary(subset_datos$Antigüedad_Cargo)

# Crear tabla con estadísticas descriptivas
tabla_cuantitativas <- data.frame(
  Variable = c("Edad", "Ingreso Mensual", "Antigüedad en el Cargo"),
  `Mínimo` = c(edad_stats["Min."], ingreso_stats["Min."], antiguedad_stats["Min."]),
  `1er Cuartil` = c(edad_stats["1st Qu."], ingreso_stats["1st Qu."], antiguedad_stats["1st Qu."]),
  Mediana = c(edad_stats["Median"], ingreso_stats["Median"], antiguedad_stats["Median"]),
  `Media` = c(edad_stats["Mean"], ingreso_stats["Mean"], antiguedad_stats["Mean"]),
  `3er Cuartil` = c(edad_stats["3rd Qu."], ingreso_stats["3rd Qu."], antiguedad_stats["3rd Qu."]),
  `Máximo` = c(edad_stats["Max."], ingreso_stats["Max."], antiguedad_stats["Max."])
)

# Mostrar tabla de estadísticas descriptivas para variables cuantitativas
cat("Tabla de estadísticas descriptivas para variables cuantitativas:\n")
kable(tabla_cuantitativas)

# Variables cualitativas
# Frecuencia de las categorías
viaje_negocios_freq <- table(subset_datos$`Viaje de Negocios`)
departamento_freq <- table(subset_datos$Departamento)
horas_extra_freq <- table(subset_datos$Horas_Extra)

# Crear tabla con frecuencia de las categorías
tabla_cualitativas <- data.frame(
  Variable = c("Viaje de Negocios", "Departamento", "Horas Extra"),
  `Frecuencia` = c(length(unique(subset_datos$`Viaje de Negocios`)), length(unique(subset_datos$Departamento)), length(unique(subset_datos$Horas_Extra)))
)

# Mostrar tabla de frecuencia de las categorías para variables cualitativas
cat("\nTabla de frecuencia de las categorías para variables cualitativas:\n")
kable(tabla_cualitativas)
```

# **3. Análisis bivariado**

Realiza un análisis de bivariado en donde la variable respuesta sea *rotacion* codificada de la siguiente manera ($y=1$ es si rotación, $y=0$  es no rotación). Con base en estos resultados identifique cuales son las variables determinantes de la rotación e interpretar el signo del coeficiente estimado. Compare estos resultados con la hipótesis planteada en el punto 2.

```{r , warning=FALSE, echo=FALSE, message=FALSE}
# Convertir la variable "Rotación" a 0 y 1
rotacion$Rotación <- ifelse(rotacion$Rotación == "Si", 1, 0)

# Ajustar modelos de regresión logística para cada variable predictoria
modelo_viaje_negocios <- glm(Rotación ~ `Viaje de Negocios`, data = rotacion, family = "binomial")
modelo_departamento <- glm(Rotación ~ Departamento, data = rotacion, family = "binomial")
modelo_horas_extra <- glm(Rotación ~ Horas_Extra, data = rotacion, family = "binomial")
modelo_edad <- glm(Rotación ~ Edad, data = rotacion, family = "binomial")
modelo_ingreso_mensual <- glm(Rotación ~ Ingreso_Mensual, data = rotacion, family = "binomial")
modelo_antiguedad_cargo <- glm(Rotación ~ Antigüedad_Cargo, data = rotacion, family = "binomial")

# Resumen de cada modelo
summary(modelo_viaje_negocios)
summary(modelo_departamento)
summary(modelo_horas_extra)
summary(modelo_edad)
summary(modelo_ingreso_mensual)
summary(modelo_antiguedad_cargo)

```

```{r , warning=FALSE, echo=FALSE, message=FALSE}
# Ajustar un modelo de regresión logística
modelo <- glm(Rotación ~ `Viaje de Negocios` + Departamento + Horas_Extra + Edad + Ingreso_Mensual + Antigüedad_Cargo, data = rotacion, family = "binomial")

# Generar el gráfico de odds ratios solo si el modelo se ajustó correctamente
if (exists("modelo")) {
  # Obtener los coeficientes del modelo
  coeficientes <- coef(modelo)

  # Calcular los odds ratios
  odds_ratios <- exp(coeficientes)

  # Obtener los nombres de las variables predictoras
  nombres_variables <- names(coeficientes)

  # Crear un dataframe con los odds ratios
  df_odds_ratios <- data.frame(Variables = nombres_variables, Odds_Ratios = odds_ratios)

  # Ordenar el dataframe por los odds ratios
  df_odds_ratios <- df_odds_ratios[order(df_odds_ratios$Odds_Ratios, decreasing = TRUE), ]

  # Cargar la librería plotly
  library(plotly)

  # Crear el gráfico interactivo de barras
  plot_ly(df_odds_ratios, x = ~Variables, y = ~Odds_Ratios, type = "bar", color = I("skyblue")) %>%
    layout(title = "Odds Ratios para Variables Predictoras",
           xaxis = list(title = "Variables Predictoras"),
           yaxis = list(title = "Odds Ratios"),
           hovermode = "closest") %>%
    config(displayModeBar = FALSE)  # Ocultar la barra de herramientas
} else {
  cat("El modelo no se ha ajustado correctamente. Por favor, revise el código.")
}

```

## **Comparación de los Coeficientes con las Hipótesis:**

- **Viaje de Negocios:**
  - **Coeficiente:** No_Viaja: -1.3389, Raramente: -0.6346
  - **Hipótesis:** Se esperaba que los empleados que realizan viajes frecuentes tengan una mayor propensión a la rotación en comparación con aquellos que viajan con menos frecuencia.
  - **Conclusión:** Los coeficientes negativos confirman la hipótesis, ya que indican que quienes viajan menos presentan menores probabilidades de rotación.

- **Departamento:**
  - **Coeficiente:** Departamento RH: 0.38175, Ventas: 0.48116
  - **Hipótesis:** Se anticipaba que ciertos departamentos mostrarían tasas de rotación más elevadas debido a diferencias en la cultura organizacional, la carga de trabajo y las oportunidades de crecimiento.
  - **Conclusión:** La presencia de coeficientes positivos en algunos departamentos respalda la hipótesis, evidenciando que estos tienen una mayor tasa de rotación.

- **Horas Extra:**
  - **Coeficiente:** Horas Extra Sí: 1.3274
  - **Hipótesis:** Se postulaba que trabajar horas extra incrementa la probabilidad de rotación.
  - **Conclusión:** El coeficiente positivo respalda la hipótesis, ya que sugiere que los empleados que realizan horas adicionales tienen una mayor tendencia a rotar.

- **Edad:**
  - **Coeficiente:** Edad: -0.05225
  - **Hipótesis:** Se esperaba que los empleados más jóvenes tuvieran mayor rotación en comparación con los de mayor edad.
  - **Conclusión:** Aunque el coeficiente es negativo, su magnitud pequeña indica una relación débil, por lo que la hipótesis no se confirma de manera contundente.

- **Ingreso Mensual:**
  - **Coeficiente:** Ingreso Mensual: -0.0001271
  - **Hipótesis:** Se preveía que los empleados con salarios más bajos tendrían mayor probabilidad de rotación.
  - **Conclusión:** Dado que el coeficiente es negativo pero casi insignificante, la relación entre el ingreso y la rotación es débil, lo que contradice la hipótesis planteada.

- **Antigüedad en el Cargo:**
  - **Coeficiente:** Antigüedad en el Cargo: -0.14628
  - **Hipótesis:** Se esperaba que los empleados con menor antigüedad en el cargo mostraran una mayor tendencia a rotar que aquellos con más tiempo en el puesto.
  - **Conclusión:** Aunque el coeficiente es negativo, su pequeño valor sugiere una relación débil entre la antigüedad en el cargo y la rotación, lo que no respalda completamente la hipótesis.


```{r , warning=FALSE, echo=FALSE, message=FALSE}
# Ajustar un modelo de regresión logística
modelo <- glm(Rotación ~ `Viaje de Negocios` + Departamento + Horas_Extra + Edad + Ingreso_Mensual + Antigüedad_Cargo, data = rotacion, family = "binomial")

# Generar el gráfico de odds ratios solo si el modelo se ajustó correctamente
if (exists("modelo")) {
  # Obtener los coeficientes del modelo
  coeficientes <- coef(modelo)

  # Calcular los odds ratios
  odds_ratios <- exp(coeficientes)

  # Obtener los nombres de las variables predictoras
  nombres_variables <- names(coeficientes)

  # Crear un dataframe con los odds ratios
  df_odds_ratios <- data.frame(Variables = nombres_variables, Odds_Ratios = odds_ratios)

  # Ordenar el dataframe por los odds ratios
  df_odds_ratios <- df_odds_ratios[order(df_odds_ratios$Odds_Ratios, decreasing = TRUE), ]

  # Imprimir la tabla de odds ratios utilizando kable
  library(knitr)

  kable(df_odds_ratios, caption = "Odds Ratios para Variables Predictoras")
} else {
  cat("El modelo no se ha ajustado correctamente. Por favor, revise el código.")
}

```

## **Comparación de Coeficientes con Hipótesis a través de Odds Ratios:**

Los Odds Ratios de las variables predictoras enriquecen el informe al ofrecer una medida cuantitativa de la relación entre cada variable y la probabilidad de rotación de empleados. Estos indicadores cuantifican el cambio en dicha probabilidad cuando una variable aumenta en una unidad, manteniendo constantes las demás variables.

- **Horas Extra (Horas_ExtraSi):**  
  Un Odds Ratio de 4.155 sugiere que los empleados que realizan horas extra tienen aproximadamente 4.155 veces más probabilidades de rotar que aquellos que no lo hacen, al controlar el efecto de las otras variables.

- **Departamento (DepartamentoVentas y DepartamentoRH):**  
  Con Odds Ratios de 1.914 y 1.547 respectivamente, se evidencia que pertenecer a los departamentos de Ventas o Recursos Humanos incrementa la probabilidad de rotación en aproximadamente 1.914 y 1.547 veces, en comparación con otros departamentos, manteniendo constantes las demás variables.

- **Ingreso Mensual (Ingreso_Mensual):**  
  Un Odds Ratio de 0.9999181 indica que, por cada aumento unitario en el ingreso mensual, la probabilidad de rotación disminuye en un 0.0000819%. Esto denota una asociación extremadamente débil entre el nivel de ingreso y la rotación.

- **Edad (Edad) y Antigüedad en el Cargo (Antigüedad_Cargo):**  
  Los Odds Ratios de 0.968 y 0.894 implican que, por cada incremento unitario en la edad o en la antigüedad en el cargo, la probabilidad de rotación se reduce en un 3.2% y un 10.6% respectivamente, cuando se mantienen las demás variables constantes.

- **Viaje de Negocios (Viaje de Negocios Raramente y No Viaja):**  
  Con Odds Ratios de 0.5067 y 0.2582, se observa que los empleados que viajan raramente o que no viajan presentan una menor probabilidad de rotación en comparación con aquellos que realizan viajes frecuentes, al mantener constante el efecto de las otras variables.

En síntesis, los Odds Ratios permiten cuantificar tanto la intensidad como la dirección de la relación entre cada variable y la probabilidad de rotación, siendo una métrica que facilita la comprensión detallada de cómo cada factor incide de manera relativa en el fenómeno de la rotación laboral.


## **Discusión:**

## **Discusión:**

Al interpretar los coeficientes de un modelo de regresión logística, se evalúa tanto la dirección como la magnitud del efecto de cada variable en la probabilidad de rotación. No obstante, al analizar los Odds Ratios se obtiene una perspectiva más detallada y cuantificable de dicha relación.

No obstante, las discrepancias que existen entre la *interpretación de los coeficientes* y los *Odds Ratios* pueden surgir debido a la transformación logarítmica que se aplica en el modelo para obtener los coeficientes. Esta transformación no siempre traduce de forma directa la asociación entre las variables y la probabilidad de rotación.

Por ejemplo, en el caso del ingreso mensual, mientras que el coeficiente estimado puede sugerir una relación débil con la rotación, el Odds Ratio revela que incluso pequeños incrementos en el ingreso pueden estar vinculados a reducciones significativas en la probabilidad de rotación. Esta diferencia resalta la importancia de analizar ambos indicadores para comprender de manera completa cómo las variables predictoras influyen en la variable de respuesta.

En resumen, aunque los coeficientes de la regresión logística proporcionan información sobre la dirección y magnitud de las relaciones, los Odds Ratios ofrecen una interpretación más intuitiva al mostrar el impacto relativo de los cambios en cada variable sobre la probabilidad de rotación.


# **4. Estimación del modelo**

Realiza la estimación de un modelo de regresión logística en el cual la variable respuesta es **rotación** ($y = 1$ indica rotación y $y = 0$ indica no rotación) y las covariables corresponden a las 6 seleccionadas en el punto 1. Interprete los coeficientes del modelo y la significancia de los parámetros.


```{r , warning=FALSE, echo=FALSE, message=FALSE}
# Ajustar el modelo de regresión logística
modelo <- glm(Rotación ~ `Viaje de Negocios` + Departamento + Horas_Extra + Edad + Ingreso_Mensual + Antigüedad_Cargo, data = rotacion, family = "binomial")

# Obtener un resumen del modelo
summary_modelo <- summary(modelo)

# Visualizar los coeficientes del modelo
coeficientes <- coef(modelo)
coeficientes_df <- data.frame(Variables = names(coeficientes), Coeficientes = coeficientes, Significancia = ifelse(summary_modelo$coefficients[,4] < 0.05, "*", ""))
coeficientes_df$Variables <- factor(coeficientes_df$Variables, levels = coeficientes_df$Variables[order(coeficientes_df$Coeficientes, decreasing = TRUE)])
library(ggplot2)
coef_plot <- ggplot(coeficientes_df, aes(x = Variables, y = Coeficientes, fill = Significancia)) +
  geom_bar(stat = "identity", color = "black") +
  labs(title = "Coeficientes del Modelo de Regresión Logística",
       x = "Variables Predictoras",
       y = "Coeficientes",
       fill = "Significancia") +
  theme_minimal() +
  theme(axis.text.x = element_text(angle = 45, hjust = 1))
print(coef_plot)

# Si es necesario, generar tablas adicionales
kable(coeficientes_df)

```


A continuación se presenta la interpretación de los coeficientes obtenidos por el modelo:

1. **Intercepto:** Representa el logaritmo de la razón de probabilidades de rotación cuando todas las variables predictoras se establecen en cero. En este caso, su valor es 0.1619797, lo que indica que, en ausencia de cualquier influencia de las demás variables, el log-odds de rotación es aproximadamente 0.16.

2. **Viaje de NegociosNo_Viaja:** El coeficiente negativo de -1.3541771 sugiere que, manteniendo constantes las demás variables, los empleados que no viajan por negocios presentan log-odds de rotación inferiores en comparación con aquellos que sí realizan viajes.

3. **Viaje de NegociosRaramente:** Con un coeficiente de -0.6797980, se evidencia que los empleados que viajan raramente por negocios tienen log-odds de rotación menores respecto a quienes viajan frecuentemente, siempre que las demás variables permanezcan constantes.

4. **DepartamentoRH y DepartamentoVentas:** Los coeficientes positivos de 0.4363905 y 0.6494927, respectivamente, indican que pertenecer al departamento de Recursos Humanos o al de Ventas se asocia con mayores log-odds de rotación en comparación con el departamento de referencia, asumiendo que las demás variables se mantienen sin cambios.

5. **Horas_ExtraSi:** Un coeficiente positivo de 1.4243441 muestra que trabajar horas extra está vinculado a un incremento en los log-odds de rotación, lo que implica una mayor probabilidad de rotación, manteniendo constantes las demás variables.

6. **Edad y Antigüedad_Cargo:** Los coeficientes negativos de -0.0321813 para la edad y -0.1117549 para la antigüedad en el cargo indican que, conforme aumenta la edad o la antigüedad, los log-odds de rotación disminuyen, lo que sugiere una menor probabilidad de rotación.

7. **Ingreso_Mensual:** El coeficiente negativo de -0.0000819 implica que cada incremento unitario en el ingreso mensual se asocia con una leve disminución en los log-odds de rotación. Aunque el efecto es casi despreciable, señala una relación inversa entre el ingreso y la probabilidad de rotación.


# **5. Evaluación**
Evaluar el poder predictivo del modelo con base en la curva ROC y el AUC.

```{r , warning=FALSE, echo=FALSE, message=FALSE}

# Predecir las probabilidades de rotación utilizando el modelo
prob_pred <- predict(modelo, type = "response")

# Calcular la curva ROC y el AUC
roc_obj <- roc(rotacion$Rotación, prob_pred)

# Graficar la curva ROC
plot(roc_obj, main = "Curva ROC del Modelo", col = "blue", lwd = 2)

# Calcular el AUC
auc_result <- auc(roc_obj)
cat("El área bajo la curva (AUC) es:", auc_result)

```

### **Curva ROC:**

La curva ROC representa la relación entre la tasa de verdaderos positivos (TPR) y la tasa de falsos positivos (FPR) a lo largo de diferentes umbrales de clasificación. Se dibuja en un plano bidimensional, donde el eje X corresponde a la FPR y el eje Y a la TPR. Una curva ROC ideal se ubica en la esquina superior izquierda del gráfico, lo que significa que el modelo logra identificar correctamente todos los casos positivos sin incurrir en falsos positivos.

### **Área bajo la curva (AUC):**

El AUC corresponde a la proporción del área total bajo la curva ROC. Este indicador se expresa mediante un valor numérico que oscila entre 0 y 1. Un AUC de 1 implica que el modelo clasifica perfectamente, mientras que un AUC de 0 equivale a un rendimiento similar al de una clasificación aleatoria.

En la imagen presentada, la curva ROC se sitúa por encima de la diagonal que representa la clasificación aleatoria, lo que demuestra que el modelo supera a una simple adivinanza en la clasificación de casos. Con un AUC de 0.7654207, se evidencia un rendimiento sólido del modelo, ya que este valor indica que el modelo detecta de manera eficiente los verdaderos positivos y mantiene bajas las tasas de falsas alarmas.


# **6. Predicciones**
Realiza una predicción la probabilidad de que un individuo (hipotético) rote y defina un corte para decidir si se debe intervenir a este empleado o no (posible estrategia para motivar al empleado).


```{r , warning=FALSE, echo=FALSE, message=FALSE}
# Definir las variables predictoras del empleado hipotético
nuevo_dato <- data.frame(
  `Viaje de Negocios` = "No",
  Departamento = "Ventas",
  Horas_Extra = "Si",
  Edad = 35,
  Ingreso_Mensual = 3800000,
  Antigüedad_Cargo = 5
)

print(nuevo_dato)

```

Lucía es una empleada dedicada y comprometida en una empresa de ventas. Ha optado por un puesto que no requiere viajes de negocios, debido a que prefiere pasar tiempo en casa con su familia. A pesar de su compromiso, últimamente se ha visto obligada a trabajar horas extras para satisfacer las demandas laborales. A sus 35 años, Lucía se encuentra en una etapa estable de su vida profesional, contando con 5 años de antigüedad en su cargo y percibiendo un ingreso mensual de 3,800,000 pesos.


```{r , warning=FALSE, echo=FALSE, message=FALSE}
# Predecir las probabilidades de rotación utilizando el modelo y los datos definidos
prob_pred <- predict(modelo, data = nuevo_dato, type = "response")

# Definir el punto de corte
punto_corte <- 0.5



# Crear una tabla resumen
tabla_resumen <- data.frame(
  "Probabilidad de rotación" = round(prob_pred, 4),
  "Recomendación de intervención" = ifelse(prob_pred > punto_corte, "Sí (Probabilidad > 0.5)", "No (Probabilidad <= 0.5)")
)

# Mostrar los primeros 20 registros de la tabla resumen
print(head(tabla_resumen, 20))



#Evaluar la necesidad de intervención
intervencion <- ifelse(prob_pred > punto_corte, "Se recomienda intervenir al empleado.", "No se recomienda intervenir al empleado.")

df_intervencion <- data.frame(Probabilidad = "Probabilidad de Rotación", Intervencion = intervencion)


# Crear un gráfico de barras con ggplot2

grafico <- ggplot(df_intervencion, aes(x = Probabilidad, fill = Intervencion)) +
  geom_bar() +
  labs(title = "Evaluación de Intervención", x = "", y = "") +
  scale_fill_manual(values = c("red", "green")) +
  theme_minimal()

# Mostrar el gráfico
print(grafico)


```

En base a la información procesada por el modelo, se concluye que no es necesaria ninguna intervención en el caso de la colaboradora Lucía, dado que se encuentra cómoda y valorada en su posición actual.


# **7. Conclusiones**

En las conclusiones se discute la estrategia para reducir la rotación en la empresa, fundamentada en las variables que resultaron significativas en el análisis bivariado. A partir de los hallazgos del punto 3, se proponen las siguientes cuatro estrategias, basadas en las variables Viaje de Negocios, Departamento y Horas Extra:

- **Mejorar el ambiente laboral y la conciliación:**  
  Se plantea disminuir la necesidad de realizar viajes frecuentes por negocios, especialmente en aquellos departamentos con elevadas tasas de rotación. Esto se puede lograr mediante la implementación de políticas que promuevan un adecuado equilibrio entre el trabajo y la vida personal, tales como la flexibilidad laboral, la adopción de programas de trabajo remoto y la oferta de beneficios orientados a la conciliación.

- **Optimizar la distribución de tareas y responsabilidades:**  
  Se recomienda revisar la asignación de la carga de trabajo en departamentos con altas tasas de rotación, como el de Ventas, con el objetivo de reducir la dependencia de horas extras de manera constante. Esto implica evaluar la distribución de tareas, asegurar una asignación óptima de recursos y establecer sistemas de rotación de turnos para disminuir el agotamiento laboral.

- **Incentivar el desarrollo profesional y el crecimiento interno:**  
  Para contrarrestar la rotación en departamentos específicos, se sugiere implementar programas de desarrollo profesional y de promoción interna. Dichos programas pueden incluir capacitación continua, mentoría y planes de carrera personalizados, que incentiven a los empleados a permanecer en la organización y a desarrollar su potencial.

- **Revisar y ajustar la política de compensación:**  
  Se propone evaluar la estructura de remuneración para garantizar que sea competitiva y equitativa, en especial en aquellos departamentos donde se observa alta rotación. Esto podría incluir ajustes salariales, la implementación de bonificaciones por desempeño y la incorporación de beneficios adicionales que reconozcan el esfuerzo y compromiso de los empleados.

Estas estrategias están diseñadas para abordar de manera específica las variables identificadas en el análisis bivariado, con el fin de reducir la rotación de empleados y promover un entorno laboral más estable y satisfactorio.


# **8. Anexos - Repositorio del Código**

<b><a href="https://github.com/JuanjoRestrepo/Master-Data-Science/tree/main/Semestre%202/Modelos%20Estadisticos">Repositorio de Github</a></b>

