---
title: "Actividad_03"
author: "Juan José Restrepo Rosero"
date: "`r format(Sys.Date(), '%d %B %Y')`"
output:
  html_document:
    toc: yes
    toc_float: yes
  pdf_document:
    latex_engine: xelatex
    toc: yes
---

```{r setup, include=FALSE}
knitr::opts_chunk$set(echo = TRUE)
options(repos = c(CRAN = "https://cran.r-project.org"))
```


```{r cars, echo=FALSE, message=FALSE, warning=TRUE}

#install.packages("devtools") # solo una vez
#devtools::install_github("centromagis/paqueteMETODOS") 
library(paqueteMETODOS)
library('summarytools')
library(corrplot)
library(lmtest)
library(car)
library(gridExtra)
```


# **Definición del problema**
Con base en los datos de ofertas de vivienda descargadas del portal Fincaraiz para apartamento de estrato 4 con área construida menor a 200 m^2 (vivienda4.RDS) la inmobiliaria A&C requiere el apoyo de un científico de datos en la construcción de un modelo que lo oriente sobre los precios de inmuebles. <br> <br>Con este propósito el equipo de asesores a diseñado los siguientes pasos para obtener un modelo y así poder a futuro determinar los precios de los inmuebles a negociar.


## **1. Realice un análisis exploratorio de las variables precio de vivienda (millones de pesos COP) y área de la vivienda (metros cuadrados) - incluir gráficos e indicadores apropiados interpretados.**

### Cargamos las librerías necesarias para el análisis exploratorio
- ***library(ggplot2):*** Para graficar
- ***library(dplyr):*** Para manipulación de datos
- ***library(summarytools):*** Para resúmenes descriptivos


### Cargamos los datos del dataframe "vivienda4" si aún no se han cargado
```{r}
if (!exists("vivienda4")) {
  data(vivienda4)
}
```

Visualizamos el tipo de vivienda y la cantidad
```{r}
table (vivienda4$tipo)
```

```{r}
# 1. Validar datos faltantes por variable
missing_data <- sapply(vivienda4, function(x) sum(is.na(x)))
cat("Datos faltantes por variable:\n")
print(missing_data)
```

```{r}
# 2. Validar si existen datos vacíos o null dentro de las variables del dataframe
if (any(is.na(vivienda4))) {
  cat("El dataframe contiene valores nulos o vacíos.\n")
}
```

```{r}
# 3. Contar los valores duplicados y eliminarlos
duplicated_rows <- sum(duplicated(vivienda4))
cat("Número de filas duplicadas:", duplicated_rows, "\n")
```
```{r}
# 4. Eliminar filas duplicadas
vivienda4 <- unique(vivienda4)
```


```{r}
# 5. Correlación entre el precio y el área construída
cor(vivienda4$preciom, vivienda4$areaconst)
cor(vivienda4$preciom, vivienda4$areaconst, use = "complete.obs")
```


```{r}
# Dataframe final sin valores atípicos

# Se eliminarán las observaciones con valores de "preciom" cuya SD (Desviación Estándar) sea mayor a 3 unidades de la media

# Media y SD de la variable "preciom"
media_preciom <- mean(vivienda4$preciom)
desviacion_preciom <- sd(vivienda4$preciom)
```

```{r}
print(media_preciom)
print(desviacion_preciom)
```

```{r}
# Crear un vector lógico unidimensional para filtrar los outliers que vamos a eliminar
condicion_outliers <- abs((vivienda4$preciom - media_preciom) / desviacion_preciom) <= 3
```

```{r message=FALSE, warning=FALSE, include=FALSE}
cond_outliers2 = abs((vivienda4$preciom - media_preciom) / desviacion_preciom)
print(cond_outliers2)
```

```{r include=FALSE}
print(condicion_outliers)
```

```{r}
vivienda4 <- vivienda4 %>%
  filter(condicion_outliers)
print(vivienda4)
```
```{r message=TRUE, warning=TRUE, include=FALSE}
# Resumen descriptivo de las variables "preciom" y "areaconst"
desc_vars <- dfSummary(vivienda4[c("preciom", "areaconst")])
```

```{r}
# Correlación entre el precio y el área construída después de eliminar los outliers
cor(vivienda4$preciom, vivienda4$areaconst)
cor(vivienda4$preciom, vivienda4$areaconst, use = "complete.obs")
```

```{r}
# Gráfico de dispersión (preciom vs areaconst)
ggplot(vivienda4, aes(x = areaconst, y = preciom)) +
  geom_point() +
  geom_smooth(method = "lm", color = "red", se = FALSE) +  # Línea de tendencia
  labs(x = "Área Construida (m²)", y = "Precio (millones de pesos COP)") +
  ggtitle("Gráfica de Dispersión Precio vs Área Construida")
```


### 1.1 Análisis para Apartamentos

```{r}
aptos <- subset(vivienda4, vivienda4$tipo == "Apartamento")
summary(aptos)
```

Como podemos apreciar al ver el resumen del dataframe para los apartamentos, se destaca lo siguiente: 
- Los apartamentos de estrato 4 tienen un rango de precios que va desde $207.4 millones hasta $300.6 millones, con un precio promedio de $237.6 millones. 
- El 50% de estos apartamentos se encuentran en un rango de precios entre $228.8 y $243.6 millones.
- Un 25% de los apartamentos tiene un precio inferior a $228.8 millones, mientras que el otro 25% restante supera los $243.6 millones.
- En cuanto al área construida, las propiedades varían desde 40 m² hasta un máximo de 200 m², con un promedio de 75.3 m². La mitad de los apartamentos tiene un área construida que oscila entre 60 m² y 83 m². El 25% tiene menos de 60 m² y el 25% supera los 83 m².

```{r}
# Validar si existen valores atípicos en los apartamentos
par(mfrow = c(1, 2))
boxplot(aptos$preciom, main = "Precio de apartamentos", col = "cyan")
boxplot(aptos$areaconst, main = "Área construida de apartamentos", col ="green")
par(mfrow = c(1, 1))
```
Como se aprecia en el gráfico anterior, tanto el precio como el área construida muestran la presencia de valores atípicos, ya que hay puntos extremos (bigotes) que sobresalen por encima de la caja. Además, los precios presentan un nivel de simetría, dado que los datos están distribuidos de manera equilibrada alrededor de la mediana. 

En cuanto al área construida, se observa una ligera asimetría en los datos, con un sesgo leve hacia la parte inferior.


```{r}
par(mfrow = c(1, 2))

# Histograma del precio
hist(aptos$preciom, main = "Histograma de precio", xlab = "Precio", col = "cyan")

# Histograma del área construida
hist(aptos$areaconst, main = "Histograma de área construida", xlab = "Área construida", col ="green")
```

Como se puede apreciar, ambos histogramas revelan que los datos tanto del precio como del área construida presentan una distribución no normal, con un sesgo hacia la derecha. 

Para corroborar esta no normalidad, se aplicó la prueba estadística de Shapiro-Wilk a ambas variables.

```{r}
library(stats)
shapiro.test(aptos$preciom)
shapiro.test(aptos$areaconst)
```

De lo anterior, es posible verficar que los p-valores son menores a 0.05, por lo cual, la hipótesis nula se rechaza y confirmando que las dos variables sigue una distribución normal.


### 1.2 Análisis para Apartamentos

```{r}
casas <- subset(vivienda4, vivienda4$tipo == "Casa")
summary(casas)
```
Por el lado de las casas, al ver el resumen del dataframe se destaca lo siguiente: 

- Las casas son de estrato 4 y presentan precios que varían entre 221.3 millones y 302.3 millones, con un promedio de 265.7 millones. 
- El 50% de las casas tiene precios que oscilan entre 250.4 y 284.1 millones, mientras que un 25% cuesta menos de 250.4 millones y el otro 25% supera los 284.1 millones.

- En cuanto al área construida, las casas van desde 54 m² hasta 200 m², con una media de 135.9 m². - La mitad de las casas tiene un área construida que oscila entre 100 y 170 m².
- Un 25% de las casas tiene menos de 100 m², mientras que otro 25% supera los 170 m².

```{r}
par(mfrow = c(1, 2))
boxplot(casas$preciom, main = "Precio de casas", col = "#54FF9F")
boxplot(casas$areaconst, main = "Área construida de casas", col ="#F0E68C")
par(mfrow = c(1, 1))
```
Como se puede observar en el gráfico de cajas anterior, tanto el precio como el área construida muestran una cierta simetría en sus datos, sin evidencia de valores atípicos. 

```{r}
par(mfrow = c(1, 2))
hist(casas$preciom, main = "Histograma de precio", xlab = "Precio", col = "#54FF9F")
hist(casas$areaconst, main = "Histograma de área construida", xlab = "Área construida", col ="#F0E68C")
par(mfrow = c(1, 1))
```

No obstante, el histograma revela que los datos no siguen una distribución normal para ambas variables. Para confirmar esta no normalidad, se aplica la prueba estadística de Shapiro-Wilk.

```{r}
shapiro.test(casa$preciom)
shapiro.test(casa$areaconst)
```

El test anterior muestra p-valores menores a 0.05. lo que permite rechazar la hipótesis nula, afirmando así que ninguna de las dos variables presenta una distribución normal.

# **2. Realice un análisis exploratorio bivariado de datos, enfocado en la relación entre la variable respuesta (precio) en función de la variable predictora (area construida) - incluir gráficos e indicadores apropiados interpretados.**

```{r}
# Gráfico de dispersión (precio vs área construida) con línea de tendencia central
ggplot(vivienda4, aes(x = areaconst, y = preciom)) +
  geom_point() +
  geom_smooth(method = "lm", color = "red", se = FALSE) +  # Línea de tendencia
  labs(x = "Área Construida (m²)", y = "Precio (millones de pesos COP)") +
  ggtitle("Gráfico de Dispersión Precio vs Área Construida")
```

El gráfico de dispersión sugiere una relación lineal entre las dos variables, mostrando que a medida que aumenta el área construida, también lo hace el precio de los apartamentos. Para confirmar esta relación positiva, se aplicaremos la prueba no paramétrica de Spearman, debido a la distribución no normal de los datos.

```{r}
cor.test(apto$areaconst, apto$preciom)
cor.test(apto$areaconst, apto$preciom, method = "spearman")
```

Con base en lo anterior, el test de Pearson arroja una correlación positiva de 0.84, mientras que la prueba no paramétrica de Spearman muestra un coeficiente de 0.74. De esto, podemos inferir que: 

- Ambos resultados confirman una correlación positiva con un buen ajuste, siendo estadísticamente significativa con un p-value < 2.2e-16. 
- Este resultado indica una elasticidad unitaria entre las variables, dado que a medida que aumenta el área construida, también aumenta el precio, y esta relación es muy fuerte, como lo evidencia el valor pequeño del p-value .



# **3. Estime el modelo de regresión lineal simple entre precio=f(area)+ε. Interprete los coeficientes del modelo β0, β1 en caso de ser correcto.**


```{r}
# Estimar el modelo de regresión lineal simple
modelo_regresion <- lm(preciom ~ areaconst, data = vivienda4)

# Mostrar un resumen del modelo
summary(modelo_regresion)

```

```{r}
shapiro.test(residuals(modelo_regresion))
```

```{r}
dwtest(modelo_regresion)
```

```{r}
ncvTest(modelo_regresion)
```

```{r}
par()
plot(modelo_regresion)
```


## **Análisis de la relación entre el precio de las viviendas y el área construida**
Para abordar esta relación, se ha estimado un modelo de regresión lineal simple, donde el precio se considera la variable de respuesta (preciom) y el área construida actúa como variable predictora (areaconst).

### Intercepto (β0) y Pendiente (β1):
- El coeficiente del intercepto (β0) en el modelo de regresión lineal simple tiene un valor de 