---
title: "Actividad 2 - Problema 4"
author: "Juan José Restrepo Rosero"
date: "2024-08-14"
output: html_document
---

```{r setup, include=FALSE}
knitr::opts_chunk$set(echo = TRUE)
```

# **Problema 3 - Teorema del Límite Central**

El Teorema del Límite Central es uno de los más importantes en la inferencia estadística y habla sobre la convergencia de los estimadores como la proporción muestral a la distribución normal. Algunos autores afirman que esta aproximación es bastante buena a partir del umbral ***n>30***.

A continuación se describen los siguientes pasos para su verificación:

a. Realice una simulación en la cual genere una población de n=1000 (Lote), donde el porcentaje de individuos (supongamos plantas) enfermas sea del 50%.

b.Genere una función que permita:
- Obtener una muestra aleatoria de la población y
- Calcule el estimador de la proporción muestral pˆ para un tamaño de muestra dado n.

c. Repita el escenario anterior (b) n=500 veces y analice los resultados en cuanto al comportamiento de los 500 resultados del estimador pˆ. ¿Qué tan simétricos o sesgados son los resultados obtenidos? y ¿qué se puede observar en cuanto a la variabilidad?. Realice en su informe un comentario sobre los resultados obtenidos.

d. Repita los puntos b y c para tamaños de muestra n=5, 10, 15, 20, 30, 50, 60, 100, 200, 500. Compare los resultados obtenidos para los diferentes tamaños de muestra en cuanto a la normalidad. Utilice pruebas de bondad y ajuste (shapiro wilks :shspiro.test()) y métodos gráficos (gráfico de normalidad: qqnorm()). Comente en su informe los resultados obtenidos

e. Repita toda la simulación (puntos a – d), pero ahora para lotes con 10% de plantas enfermas y de nuevo para lotes con un 90% de plantas enfermas. Concluya sobre los resultados del ejercicio.

## **Resultados**

Se generó una población de n=1000 (Lote), donde el porcentaje de individuos (plantas) enfermas es del 50%.

```{r }
# a. Se crea la ppoblación de 1000 plantas donde el porcentaje de enfermas es del 50% 
# ( 1: enferma, 0: sana)

GenerarPoblacion = function(Total = 1000, Enfer = 0.5, Sanas = 0.5) {
  
  # Redondeamos a cero cifras decimales
  E = round(Total * Enfer, 0) 
  S = round(Total * Sanas, 0)
  Poblacion = c(rep("Enfermo", E), rep("Sana",S))
  
  print(paste("Lote Generado de tamaño: ", Total, " Enfermos: ",E,"Sanos: ",S))
  return(Poblacion)
}

Lote = GenerarPoblacion(Total = 1000, Enfer = 0.5, Sanas = 0.5)

```


```{r}
# b. Obtener una muestra aleatoria de la población y calcular el estimador

set.seed(123)
GenerarMuestra = function(Pob, Tam, Con) {
  if (Tam <= length(Pob)) {
    muestra = sample(x = Pob, size = Tam)
    
    Pob_muestra = sum(muestra == Con)/Tam
    return(Pob_muestra)
  }
  else 
  {
    print("Error: el tamaño de la muestra supera el tamaño de la población")
    return(-1)
  }
}

# Prueba
n = 1200
muestra = GenerarMuestra (Pob= Lote, Tam = n, Con = "Enfermo")
print(paste("Para una muestra de tamaño: ", n, 
            "se obtuvo un ^P =", muestra))

n = 300
muestra = GenerarMuestra (Pob = Lote, Tam = n, Con = "Enfermo")
print(paste("Para una muestra de tamaño:", n, 
            "un estimador de la proporción =", muestra))

```

```{r}
# c. Repita el escenario anterior (b) n = 500 veces y analice los resultados en cuanto al comportamiento de los 500 resultados del estimador pˆ

GenerarMuestra_Iter = function(Pob, Tam, Con, Iter) {
  if (Tam <= length(Pob)) {
    muestra_iter = array(NA, Iter)
    for (i in 1:Iter) {
      muestra_iter[i] = GenerarMuestra(Pob, Tam, Con)
    }
    return(muestra_iter)
  }
  else {
    print("Error: el tamaño de la muestra supera el tamaño de la población.")
    return(-1)
  }
}


iter = 500
P_muestras = GenerarMuestra_Iter(Pob = Lote, Tam = n, Con = "Enfermo", Iter = iter)

hist(P_muestras, main = "Histograma con n = 500 iteraciones",
     xlab = "Probabilidad de las muestras", 
     ylab = "Frecuencia", 
     las = 1,
     font.axis = 4)

line = mean(P_muestras)

abline (v=line, lwd = 4, lty = 2, col="red")

```
```{r}

library(moments)

min <- min(P_muestras, na.rm = TRUE)
q1 <- quantile(P_muestras, probs = 0.25, na.rm = TRUE)
media <- mean.default(P_muestras, na.rm = TRUE)
mediana <- median.default(P_muestras, na.rm = TRUE)
var <- var(P_muestras, na.rm = TRUE)
desvest <- sd(P_muestras, na.rm = TRUE)
q3 <- quantile(P_muestras, probs = 0.75, na.rm = TRUE)
max <- max(P_muestras, na.rm = TRUE)
s <- skewness(P_muestras)
c <- kurtosis(P_muestras)

descriptStat <- round(as.numeric(c(min, q1, media, mediana,
                                     var, desvest, q3, max, s, c)),4)
nombresCols <- c("Mínimo", "Q1", "Media",  "Mediana", "Varianza", 
             "Desviación", "Q3", "Máximo", "Simetría", "Curtosis")
descr2 <- as.data.frame(rbind(nombresCols, descriptStat))
descr2

```

Como se puede apreciar, el estimador tiene un valor muy cercano al parámetro ***P = 0.49*** al obtener ***500 muestras*** de ***tamaño 300***. De igual forma, se presentan valores para:
- ***Mediana igual a 0.5***
- ***Media igual a 0.49***
- ***Coeficiente de simetría igual a 0.0509*** 

En el gráfico del histograma se puede observar que el coeficiente de simetría es diferente de cero, por otro lado, mientras que la varianza es casi nula.


Se repite el mismo procedimiento para los puntos b y c con tamaños de muestra de ***n = 5, 10, 15, 20, 30, 50, 60, 100, 200 y 500***

```{r}

library(ggplot2)
library(qqplotr)

t_Muestras = c(5,10,15,20,30,50,60,100,200,500)
iter = 500

for (i in 1:length(t_Muestras)) {
  P_muestras = GenerarMuestra_Iter (Pob = Lote, Tam = t_Muestras[i], Con = "Enfermo",Iter = iter)
  par(mfrow=c(1,3))
  hist(P_muestras, las=1, ylab = "Frecuencia", 
       main = paste("Muestra de tamaño:", t_Muestras[i]), col = "gray", las=1,
       font.axis=4)
  abline(v=mean(P_muestras), col = "red", lwd = 3)
  plot(density(P_muestras), las = 1, ylab = "Densidad", main = "")
  qqnorm(P_muestras, xlab = "Cuantiles teóricos", ylab = "Cuantiles muestrales",las = 1, main = "qq-normalidad")
  print(paste('Para una muestra de tamaño: ', t_Muestras[i])) 
  print(shapiro.test(P_muestras))
  
} 


```


```{r}
Lote2 = GenerarPoblacion(Tot = 1000, Enf = 0.1, San = 0.9)
n2 = 300
muestra = GenerarMuestra(Pob = Lote2, Tam = n2, Con = "Enfermo")

print(paste("Para una muestra de tamaño:", n2, "un estimador de la proporción =",muestra))
```


```{r}
GenerarMuestra_Iter = function(Pob, Tam, Con, Iter) {
  if (Tam <= length(Pob)) {
    muestra_iter = array(NA, Iter)
    for (i in 1:Iter) {
      muestra_iter[i] = GenerarMuestra(Pob, Tam, Con)
    }
    return(muestra_iter)
  }
  else {
    print("Error: el tamaño de la muestra supera el tamaño de la población.")
    return(-1)
  }
}


iter = 500
P_muestras = GenerarMuestra_Iter(Pob = Lote2, Tam = n2, Con = "Enfermo", Iter = iter)

hist(P_muestras, main ="Histograma 500 iteraciones",
     xlab="Probabilidad de las muestras", ylab="Frecuencia", las=1,
     font.axis=4)
line = mean(P_muestras)

abline (v=line, lwd = 4, lty = 2, col="red")
```
```{r}
library(skimr)
skim(P_muestras)
```

```{r}
t_Muestras = c(10,15,20,30,50,60,100,200,500)
iter = 500

for (i in 1:length(t_Muestras)) {
  P_muestras = GenerarMuestra_Iter (Pob = Lote2, Tam = t_Muestras[i], Con = "Enfermo",Iter = iter)
  par(mfrow=c(1,3))
  hist(P_muestras, las=1, ylab = "Frecuencia", 
       main = paste("Muestra de tamaño:", t_Muestras[i]), col = "gray", las=1,
       font.axis=4)
  abline(v=mean(P_muestras), col="red", lwd=3)
  plot(density(P_muestras), las=1, ylab = "Densidad", main = "")
  qqnorm(P_muestras, xlab="Cuantiles teóricos", ylab="Cuantiles muestrales",las=1,main="qq-normalidad")
  print(paste('Para una muestra de tamaño: ', t_Muestras[i])) 
  print(shapiro.test(P_muestras))
  
} 
```

```{r}

Lote3 = GenerarPoblacion(Tot = 1000, Enf = 0.9, San = 0.1)
n3 = 300
muestra = GenerarMuestra (Pob = Lote3, Tam = n3, Con = "Enfermo")

print(paste("Para una muestra de tamaño:", n3, "un estimador de la proporción =", muestra))
```

```{r}
GenerarMuestra_Iter = function(Pob, Tam, Con, Iter) {
  if (Tam <= length(Pob)) {
    muestra_iter = array(NA,Iter)
    for (i in 1:Iter) {
      muestra_iter[i] = GenerarMuestra (Pob, Tam, Con)
    }
    return(muestra_iter)
  }
  else {
    print("Error: el tamaño de la muestra supera el tamaño de la población.")
    return(-1)
  }
}


iter = 500
P_muestras = GenerarMuestra_Iter(Pob = Lote3, Tam = n3, Con = "Enfermo",Iter = iter)

hist(P_muestras, main = "Histograma 500 iteraciones",
     xlab = "Probabilidad de las muestras", ylab = "Frecuencia", las = 1,
     font.axis = 4)
line = mean(P_muestras)

abline (v=line, lwd = 4, lty = 2, col="red")
```

```{r}
skim(P_muestras)
```

```{r}
t_Muestras = c(10,15,20,30,50,60,100,200,500)
iter = 500

for (i in 1:length(t_Muestras)) {
  P_muestras = GenerarMuestra_Iter (Pob = Lote3, Tam = t_Muestras[i], Con = "Enfermo",Iter = iter)
  par(mfrow=c(1,3))
  hist(P_muestras, las=1, ylab = "Frecuencia", 
       main = paste("Muestra de tamaño:", t_Muestras[i]), col = "gray", las=1,
       font.axis=4)
  abline(v=mean(P_muestras), col="red", lwd=3)
  plot(density(P_muestras), las=1, ylab = "Densidad", main = "")
  qqnorm(P_muestras, xlab="Cuantiles teóricos", ylab="Cuantiles muestrales",las=1,main="qq-normalidad")
  print(paste('Para una muestra de tamaño: ', t_Muestras[i])) 
  print(shapiro.test(P_muestras))
  
} 

```


## **Conclusiones**
Por medio del teorema del límite central podemos observar que a medida que aumenta el tamaño de la muestra, es valor de P estimado, se acerca más al valor de ***P***, disminuye la varianza, y converge hacia una distribución normal. Con respecto a la gráfica qq-normalidad a medida que aumenta el tamaño de la muestra, los puntos se van ajustando a la diagonal.
