---
title: 'Comparación de Análisis de Potencia: Caso 1 y Caso 2'
author: "Juan José Restrepo Rosero"
date: "`r Sys.Date()`"
output: html_document
---

```{r setup, include=FALSE}
knitr::opts_chunk$set(echo = TRUE)
```

## **Introducción**
Este documento presenta un análisis comparativo de dos casos en un estudio de potencia estadística. Los gráficos generados muestran cómo varía la potencia según el tamaño de muestra y el tamaño del efecto para cada caso. A continuación, se presentan los gráficos de los dos casos y su análisis correspondiente.

## **Caso 1**
El gráfico del Caso 1 representa la relación entre la potencia estadística y el tamaño de muestra, considerando diferentes tamaños de efecto.

```{r echo=FALSE, message=FALSE, warning=FALSE}
#Se necesita el paquete pwr 
if(!require(pwr)){install.packages("pwr"); library(pwr)}
if(!require(ggplot2)){install.packages("ggplot2"); library(ggplot2)}
if(!require(plotly)){install.packages("plotly"); library(plotly)}
if(!require(dplyr)){install.packages("dplyr"); library(dplyr)}
if(!require(tidyr)){install.packages("tidyr"); library(tidyr)}

# t-TEST
# Se aplicará power.t.test del paquete stats (ya en R). Calcula la potencia de la prueba t de una o dos muestras, o determina los parámetros para obtener un valor particular de la potencia.

d<-seq(.1,2,by=.1) # 20 tamaños de los efectos
n<-1:150 # Tamaños muestrales

t.test.power.effect <-as.data.frame(do.call("cbind",lapply(1:length(d),function(i)
{
  sapply(1:length(n),function(j)
  {
    power.t.test(n=n[j],d=d[i],sig.level=0.05,power=NULL,type= "two.sample")$power
  })
})))

# Si algunas potencias no se pueden calcular, se ajustan a cero:
t.test.power.effect[is.na(t.test.power.effect)] <- 0 
colnames(t.test.power.effect)<-paste (d,"effect size")

#Graficando los resultados

prueba <-t.test.power.effect #data frame de 150 X 20 (para graficar)
cuts_num<-c(2,5,8) # cortes

#Cortes basados en: Cohen, J. (1988). Statistical Power Analysis for the Behavioral Sciences (2nd ed.). Hillsdale, NJ: Lawrence Erlbaum Associates, Publishers.
cuts_cat<-c("pequeño","medio","grande") 

columnas <- 1:ncol(prueba) #Lista de los valores 1:20
color_linea<-rainbow(length(columnas), alpha=.5) # Lista de 20 colores
grosor_linea=3 # Grosor de la línea

#Para el tipo de línea: (“blank”, “solid”, “dashed”, “dotted”, “dotdash”, “longdash”, “twodash”) ó  (0, 1, 2, 3, 4, 5, 6). 
#Note que lty = “solid” is idéntica a lty=1.

tipo_linea <- rep(1,length(color_linea))        #Repetir length(color)=20 veces el 1
tipo_linea[cuts_num]<-c(2:(length(cuts_num)+1)) #Asignar 2, 3, 4 en las posiciones 2, 5, 8 de tipo_linea

#Resaltar posiciones importantes
cuts_num<-c(2,5,8) # Cortes

#Cortes basados en: Cohen, J. (1988). Statistical Power Analysis for the Behavioral Sciences (2nd ed.). Hillsdale, NJ: Lawrence Erlbaum Associates, Publishers.
cuts_cat<-c("pequeño","medio","grande") 
color_linea[cuts_num]<-c("black")

efecto <- d # Listado de los 20 valores de 20
efecto[cuts_num] <- cuts_cat  #Reemplazar en "efecto" las posiciones cuts_num (2, 5, 8) por las categorías de cuts_cat

par(fig=c(0,.8,0,1),new=TRUE)

#Gráfica
plot(1, type="n", #no produce puntos ni líneas
     frame.plot=FALSE, 
     xlab="Tamaño muestral", ylab="Potencia", 
     xlim=c(1,150),  ylim=c(0,1), 
     main="t-Test", axes = FALSE)

#Editando los ejes, grid, etc.
abline(v=seq(0,150,by=10), col = "lightgray", lty = "dotted") # Grid vertical
abline(h=seq(0,1,by=.05), col = "lightgray", lty = "dotted")  # Grid horizontal
axis(1,seq(0,150,by=10)) # Números en eje X
axis(2,seq(0,1,by=.05))  # Números en eje Y

#Plot de las lineas 
#columnas <- 1:ncol(prueba) # lista de los valores 1:20
for(i in 1:length(columnas)) #length(columnas)=20
{
  lines(1:150,
        #prueba (data frame de 150 X 20, para graficar)
        #columna <- 1:ncol(prueba) listado de valores 1:20 
        prueba[,columnas[i]], #filtrar "prueba" para valor de columna
        col=color_linea[i],   #color_linea[cuts_num]<-c("black")
        lwd=grosor_linea,     #grosor de cada linea
        lty=tipo_linea[i]     #tipo_linea[cuts_num]<-c(2:(length(cuts_num)+1))
  )
}

#Leyendas
par(fig=c(.65,1,0,1),new=TRUE)
plot.new()
legend("top",legend=efecto, col=color_linea, lwd=3, lty=tipo_linea, title="Tamaño efecto", 
       bty="n" #Opciones: o (complete box), n (no box), 7, L, C, U
)

#Gráfica 2

#plot using ggplot2

#library(ggplot2)
#library(reshape)
#library(plotly)

obj <- cbind(size=1:150, prueba) #Agregando el tamaño al data frame "prueba" 

# Usar melt y unir con "effect" para el mapeo
#El data frame "obj" se reconstruye con respecto al parámetro id="size". 
melted <- cbind(reshape::melt(obj, id="size"), effect=rep(d,each=150)) 

p<- ggplot(data=melted, aes(x=size, y=value, color=as.factor(effect))) + 
  geom_line(size=0.7,alpha=.5) +
  ylab("Potencia") + 
  xlab("Tamaño muestral") + 
  ggtitle("t-Test")+
  theme_bw() +
  #guides(fill=guide_legend(title="Efecto"))
  #scale_fill_discrete(name = "Efecto")
  #labs(fill='Efecto') 
  #scale_fill_manual("Efecto"#,values=c("orange","red")
  scale_color_discrete(name = "Tamaño del efecto")    

# Interactive plot
plotly::ggplotly(p)
```

## **Caso 2**
El gráfico del Caso 2 presenta la relación entre la potencia estadística y el tamaño del efecto, considerando distintos tamaños de muestra.

```{r echo=FALSE, message=FALSE, warning=FALSE}
library(dplyr)    
library(tidyr)    #Para manipulación de datos: separate, gather, spread
library(ggplot2)  
library(plotly)   #Para curvas de potencias interactivas
library(pwr)      #Para cálculo de las potencias

#Generar cálculos de las potencias con la funcion pwr.t2n.test.
#Es un t-test para 2 muestras con tamaños diferentes 
#Aquí: d es el tamaño del efecto, Power= potencia de la prueba= 1-beta): 

#pwr.t2n.test(n1 = NULL, n2= NULL, d = NULL, sig.level = 0.05, power = NULL,  alternative = c("two.sided",  "less","greater"))

ptab <- cbind(NULL, NULL)       

for (i in seq(0,1, length.out = 200)){
  pwrt1 <- pwr.t2n.test(n1 = 28, n2 = 1406, 
                        sig.level = 0.05, power = NULL, 
                        d = i, alternative="two.sided")
  pwrt2 <- pwr.t2n.test(n1 = 144, n2 = 1290, 
                        sig.level = 0.05, power = NULL, 
                        d = i, alternative="two.sided")
  pwrt3 <- pwr.t2n.test(n1 = 287, n2 = 1147, 
                        sig.level = 0.05, power = NULL, 
                        d = i, alternative="two.sided")
  pwrt4 <- pwr.t2n.test(n1 = 430, n2 = 1004, 
                        sig.level = 0.05, power = NULL, 
                        d = i, alternative="two.sided")
  pwrt5 <- pwr.t2n.test(n1 = 574, n2 = 860, 
                        sig.level = 0.05, power = NULL, 
                        d = i, alternative="two.sided")
  pwrt6 <- pwr.t2n.test(n1 = 717, n2 = 717, 
                        sig.level = 0.05, power = NULL, 
                        d = i, alternative="two.sided")
  
  #Es un data frame de tamaño 200 por 12: 
  ptab <- rbind(ptab, cbind(pwrt1$d, pwrt1$power,
                            pwrt2$d, pwrt2$power,
                            pwrt3$d, pwrt3$power,
                            pwrt4$d, pwrt4$power,
                            pwrt5$d, pwrt5$power,
                            pwrt6$d, pwrt6$power))
}


#Es un data frame de tamaño 200 por 13 (la 1ra columna es ID)
ptab <- cbind(seq_len(nrow(ptab)), ptab)

colnames(ptab) <- c("id","n1=28, n2=1406;effect size","n1=28, n2=1406;power",
                    "n1=144, n2=1290;effect size","n1=144, n2=1290;power",
                    "n1=287, n2=1147;effect size","n1=287, n2=1147;power",
                    "n1=430, n2=1004;effect size","n1=430, n2=1004;power",
                    "n1=574, n2=860;effect size","n1=574, n2=860;power",
                    "n1=717, n2=717;effect size","n1=717, n2=717;power")

#gather se usa  para "reunir" un par key-value. En este caso, en 3 columnas: ID, variables y respuestas numericas
temp1 <- ptab %>% as.data.frame() %>%   gather(key = name, value = val, 2:13)

#Separar celdas en columnas, de acuerdo a una condición (sep=). En este caso, se separó "name" en dos columnas: samples y pruebas 
temp2 <- temp1 %>%   separate(col = name, into = c("samples", "pruebas"), sep = ";")


#La función spread hace lo opuesto a gather. Son funciones complementarias. 
#Es decir, si al resultado de aplicar la función spread le aplicamos la función gather llegamos al dataset original.
temp3 <- temp2 %>%   spread(key = pruebas, value = val)

#Convertir la variable "samples" a factor.
temp3$samples <- factor(temp3$samples, 
                        levels = c("n1=28, n2=1406", "n1=144, n2=1290", 
                                   "n1=287, n2=1147", "n1=430, n2=1004",
                                   "n1=574, n2=860", "n1=717, n2=717")
)

#Gráfica
p<- ggplot(temp3, aes(x = `effect size`, y = power, color = samples)) +
  geom_line(size=1) + 
  
  theme_bw() + 
  theme(axis.text=element_text(size=10), 
        axis.title=element_text(size=10), 
        legend.text=element_text(size=10)) +
  
  geom_vline(xintercept = .54, linetype = 2) +
  geom_hline(yintercept = 0.80, linetype = 2)+
  
  labs(x="Effect size", y="Power") +
  scale_color_discrete(name = "Sampling size") 

# so simple to make interactive plots
plotly::ggplotly(p)


```


## **Análisis Comparativo entre Caso 1 y Caso 2**

### **1. Forma de las Curvas de Potencia**
- **Caso 1:** Las curvas muestran un comportamiento esperado, donde el poder estadístico aumenta a medida que aumenta el tamaño de muestra y el tamaño del efecto. A medida que el tamaño del efecto es más grande (por ejemplo, mayor a 1.5), la potencia aumenta rápidamente, alcanzando casi el 100% con tamaños de muestra relativamente pequeños.

- **Caso 2:** Las curvas también presentan un comportamiento donde la potencia incrementa con el tamaño del efecto. Sin embargo, hay diferencias notables en las curvas para los distintos tamaños de muestra, especialmente con tamaños más pequeños.

### **2. Comparación de las Curvas en Diferentes Tamaños de Muestra**
En Caso 1, la relación entre el tamaño del efecto y la potencia es más pronunciada para valores pequeños y medianos de muestra. Sin embargo, en Caso 2, el tamaño de muestra juega un papel más crucial, ya que los tamaños de muestra pequeños producen una potencia significativamente más baja.

### **3. Interpretación de los Efectos**
- **Caso 1** es más efectivo para detectar efectos grandes con tamaños de muestra más pequeños, lo cual es útil en estudios donde se espera un impacto significativo pero se tienen recursos limitados para la recolección de datos.

- **Caso 2**, en cambio, sugiere la necesidad de tamaños de muestra más grandes para garantizar una potencia adecuada, especialmente cuando se trata de detectar efectos más sutiles.

### **4. Conclusiones sobre Diseño Experimental**
- Si se espera que el tamaño del efecto sea pequeño o moderado, el Caso 2 indica que se requerirá tener una muestra más grande para obtener una potencia aceptable.

- Si se esperan efectos más grandes, el Caso 1 podría ser suficiente con muestras más pequeñas, optimizando así los recursos.

- 