---
title: "Actividad 2 - Problema 2"
author: "Juan José Restrepo Rosero"
date: "2024-08-14"
output: html_document
---

```{r setup, include=FALSE}
knitr::opts_chunk$set(echo = FALSE)
```

# **Problema 2 - Propiedades de los estimadores**

La simulación ayuda a entender y validad las propiedades de los estimadores estadísticos como son: insesgadez, eficiencia y la consistencia principalmente. El siguiente problema permite evidenciar las principales características de un grupo de estimadores propuestos para la estimación de un parámetro asociado a un modelo de probabilidad.

Sean X1, X2, X3 y X4, una muestra aleatoria de tamaño n=4 cuya población la conforma una distribución exponencial con parámetro θ desconocido. Determine las características de cada uno de los siguientes estimadores propuestos:



$$\hat{\theta}_1=[\frac{(X_1+X_2)}{6}+\frac{(X_3+X_4)}{3}]$$
$$\hat{\theta}_2=[\frac{(X_1+2X_2+3X_3+4X_4)}{5}]$$

$$\hat{\theta}_3=[\frac{(X_1+X_2+X_3+X_4)}{4}]$$

$$\hat{\theta}_4=[\frac{\min(X_1+X_2+X_3+X_4)+\max(X_1+X_2+X_3+X_4)}{2}]$$


a. Genere una muestras de n = 20, 50, 100 y 1000 para cada uno de los estimadores planteados.

b. En cada caso evalue las propiedades de insesgadez, eficiencia y consistencia

c. Suponga un valor para el parámetro θ

**Resultados**

## **Para n=20**
a. Se generó una muestra de n=20 para cada uno de los estimadores. Esta presentó el sesgo, varianza y gráfico boxplot con la comparación de los estiamdores:

```{r echo=FALSE}
thetaReal = 2
numSimulaciones <- 1000
estimador20 <- numeric(numSimulaciones)
set.seed(123)

# primer estimador
for (i in 1:numSimulaciones) {
  theta <- rexp(20, rate = thetaReal)
  theta1  <- (theta[1] + theta[2] / 6) + (theta[3] + theta[4] / 3)
  estimador20[i] <- theta1
}
sesgo1 <- mean(estimador20) - thetaReal
varianza1 <- var(estimador20)
estimador1 <-estimador20

# segundo estimador
for (i in 1:numSimulaciones) {
  theta <- rexp(20, rate = thetaReal)
  theta2  <- theta[1] + 2*theta[2] + 3*theta[3] + 4*theta[4] / 5
  estimador20[i] <- theta2
}
sesgo2 <- mean(estimador20) - thetaReal
varianza2 <- var(estimador20)
estimador2 <-estimador20

# tercer estimador
for (i in 1:numSimulaciones) {
  theta<- rexp(20, rate = thetaReal)
  theta3  <- theta[1] + theta[2] + theta[3] + theta[4] / 4
 estimador20[i] <- theta3
}
sesgo3 <- mean(estimador20) - thetaReal
varianza3 <- var(estimador20)
estimador3 <-estimador20

# cuarto estimador
for (i in 1:numSimulaciones) {
  theta <- rexp(20, rate = thetaReal)
  theta4  <- min(theta) + max(theta) / 2
  estimador20[i] <- theta4
}
sesgo4 <- mean(estimador20) - thetaReal
varianza4 <- var(estimador20)
estimador4 <-estimador20

sesgo20 <-c(sesgo1,sesgo2,sesgo3,sesgo4)
sesgo20
```

```{r echo=FALSE}
varianza20 <-c(varianza1,varianza2,varianza3,varianza4)
varianza20
```


```{r echo=FALSE}
estimadores20 <-data.frame(estimador1,estimador2,estimador3,estimador4)
boxplot(estimadores20, main='Comparacion de estimadores con muestra n=20')
abline(h=1/2,col='purple')
```

## **Para n=50**

```{r echo=FALSE}
thetaReal = 2
numSimulaciones <- 1000
estimador50 <- numeric(numSimulaciones)
set.seed(123)

# Primer estimador
for (i in 1:numSimulaciones) {
  theta <- rexp(50, rate = thetaReal)
  theta5  <- (theta[1] + theta[2] / 6) + (theta[3] + theta[4] / 3)
  estimador50[i] <- theta5
}
sesgo5 <- mean(estimador50) - thetaReal
varianza5 <- var(estimador50)
estimador5 <-estimador50

# Segundo estimador
for (i in 1:numSimulaciones) {
  theta <- rexp(50, rate = thetaReal)
  theta6  <- theta[1] + 2*theta[2] + 3*theta[3] + 4*theta[4] / 5
  estimador50[i] <- theta6
}
sesgo6 <- mean(estimador50) - thetaReal
varianza6 <- var(estimador50)
estimador6 <-estimador50


# Tercer estimador
for (i in 1:numSimulaciones) {
  theta <- rexp(50, rate = thetaReal)
  theta7  <- theta[1] + theta[2] + theta[3] + theta[4] / 4
 estimador50[i] <- theta7
}
sesgo7 <- mean(estimador50) - thetaReal
varianza7 <- var(estimador50)
estimador7 <-estimador50


# Cuarto estimador
for (i in 1:numSimulaciones) {
  theta <- rexp(50, rate = thetaReal)
  theta8  <- min(theta) + max(theta) / 2
  estimador50[i] <- theta8
}
sesgo8 <- mean(estimador50) - thetaReal
varianza8 <- var(estimador50)
estimador8 <-estimador50


sesgo50 <-c(sesgo5,sesgo6,sesgo7,sesgo8)
sesgo50
```

```{r echo=FALSE}
varianza50 <-c(varianza5,varianza6,varianza7,varianza8)
varianza50
```

```{r echo=FALSE}
estimadores50 <-data.frame(estimador5,estimador6,estimador7,estimador8)
boxplot(estimadores50, main='Comparacion de estimadores con muestra n=50')
abline(h=1/2,col='purple')
```

## **Para n=100**

```{r echo=FALSE}
thetaReal = 2
numSimulaciones <- 1000
estimador100 <- numeric(numSimulaciones)
set.seed(123)

# Primer estimador
for (i in 1:numSimulaciones) {
  theta <- rexp(100, rate = thetaReal)
  theta9  <- (theta[1] + theta[2] / 6) + (theta[3] + theta[4] / 3)
  estimador100[i] <- theta9
}
sesgo9 <- mean(estimador100) - thetaReal
varianza9 <- var(estimador100)
estimador9 <-estimador100


# Segundo estimador
for (i in 1:numSimulaciones) {
  theta <- rexp(100, rate = thetaReal)
  theta10  <- theta[1] + 2*theta[2] + 3*theta[3] + 4*theta[4] / 5
  estimador100[i] <- theta10
}
sesgo10 <- mean(estimador100) - thetaReal
varianza10 <- var(estimador100)
estimador10 <-estimador100


# Tercer estimador
for (i in 1:numSimulaciones) {
  theta <- rexp(100, rate = thetaReal)
  theta11 <- theta[1] + theta[2] + theta[3] + theta[4] / 4
 estimador100[i] <- theta11
}
sesgo11 <- mean(estimador100) - thetaReal
varianza11 <- var(estimador100)
estimador11 <-estimador100


# Cuarto estimador
for (i in 1:numSimulaciones) {
  theta <- rexp(100, rate = thetaReal)
  theta12  <- min(theta) + max(theta) / 2
  estimador100[i] <- theta12
}
sesgo12 <- mean(estimador100) - thetaReal
varianza12 <- var(estimador100)
estimador12 <-estimador100


sesgo100 <-c(sesgo9,sesgo10,sesgo11,sesgo12)
sesgo100
```

```{r echo=FALSE}
varianza100 <-c(varianza9,varianza10,varianza11,varianza12)
varianza100
```

```{r echo=FALSE}
estimadores100<-data.frame(estimador9,estimador10,estimador11,estimador12)
boxplot(estimadores100, main='Comparacion de estimadores con muestra n=100')
abline(h=1/2,col='purple')
```


## **Para n=1000**

```{r echo=FALSE}
thetaReal = 2
numSimulaciones <- 1000
estimador1000 <- numeric(numSimulaciones)
set.seed(123)


# Primer estimador
for (i in 1:numSimulaciones) {
  theta <- rexp(1000, rate = thetaReal)
  theta13  <- (theta[1] + theta[2] / 6) + (theta[3] + theta[4] / 3)
  estimador1000[i] <- theta13
}
sesgo13 <- mean(estimador1000) - thetaReal
varianza13 <- var(estimador1000)
estimador13 <-estimador1000


# Segundo estimador
for (i in 1:numSimulaciones) {
  theta <- rexp(1000, rate = thetaReal)
  theta14  <- theta[1] + 2*theta[2] + 3*theta[3] + 4*theta[4] / 5
  estimador1000[i] <- theta14
}
sesgo14 <- mean(estimador1000) - thetaReal
varianza14 <- var(estimador1000)
estimador14 <-estimador1000


# Tercer estimador
for (i in 1:numSimulaciones) {
  theta <- rexp(1000, rate = thetaReal)
  theta15 <- theta[1] + theta[2] + theta[3] + theta[4] / 4
 estimador1000[i] <- theta15
}
sesgo15 <- mean(estimador1000) - thetaReal
varianza15 <- var(estimador1000)
estimador15 <-estimador1000


# Cuarto estimador
for (i in 1:numSimulaciones) {
  theta <- rexp(1000, rate = thetaReal)
  theta16 <- min(theta) + max(theta) / 2
  estimador1000[i] <- theta16
}
sesgo16 <- mean(estimador1000) - thetaReal
varianza16 <- var(estimador1000)
estimador16 <-estimador1000


sesgo1000 <-c(sesgo13,sesgo14,sesgo15,sesgo16)
sesgo1000
```

```{r echo=FALSE}
varianza1000 <-c(varianza13,varianza14,varianza15,varianza16)
varianza1000
```

```{r echo=FALSE}
estimadores1000 <-data.frame(estimador13,estimador14,estimador15,estimador16)
boxplot(estimadores1000, main='Comparacion de estimadores con muestra n=1000')
abline(h=1/2,col='purple')
```

# **Conclusiones**
En base a los resultados anteriores, se puede evidenciar que para un tamaño de muestra con ***n=1000***, el estimador 4 es el que mejores resultados obtiene. Este estimador se puede clasificar como ***INSESGADO y EFICIENTE***, dado que tiene la menor varianza.

## **Desarrollo del Código**

```{r echo=TRUE, message=FALSE, warning=FALSE}
thetaReal = 2
numSimulaciones <- 1000
estimador20 <- numeric(numSimulaciones)
set.seed(123)

# primer estimador
for (i in 1:numSimulaciones) {
  theta<- rexp(20, rate = thetaReal)
  theta1  <- (theta[1] + theta[2] / 6) + (theta[3] + theta[4] / 3)
  estimador20[i] <- theta1
}
sesgo1 <- mean(estimador20) - thetaReal
varianza1 <- var(estimador20)
estimador1 <-estimador20

# segundo estimador
for (i in 1:numSimulaciones) {
  theta<- rexp(20, rate = thetaReal)
  theta2  <- theta[1] + 2*theta[2] + 3*theta[3] + 4*theta[4] / 5
  estimador20[i] <- theta2
}
sesgo2 <- mean(estimador20) - thetaReal
varianza2 <- var(estimador20)
estimador2 <-estimador20

# tercer estimador
for (i in 1:numSimulaciones) {
  theta<- rexp(20, rate = thetaReal)
  theta3  <- theta[1] + theta[2] + theta[3] + theta[4] / 4
 estimador20[i] <- theta3
}
sesgo3 <- mean(estimador20) - thetaReal
varianza3 <- var(estimador20)
estimador3 <-estimador20

# cuarto estimador
for (i in 1:numSimulaciones) {
  theta <- rexp(20, rate = thetaReal)
  theta4  <- min(theta) + max(theta) / 2
  estimador20[i] <- theta4
}
sesgo4 <- mean(estimador20) - thetaReal
varianza4 <- var(estimador20)
estimador4 <-estimador20

sesgo20 <-c(sesgo1,sesgo2,sesgo3,sesgo4)
sesgo20
```

```{r echo=TRUE, message=FALSE, warning=FALSE}
varianza20 <-c(varianza1,varianza2,varianza3,varianza4)
varianza20
```


```{r message=FALSE, warning=FALSE, include=FALSE}
estimadores20 <-data.frame(estimador1,estimador2,estimador3,estimador4)
boxplot(estimadores20, main='Comparacion de estimadores con muestra n=20')
abline(h=1/2,col='purple')
```



```{r echo=TRUE, message=FALSE, warning=FALSE}
thetaReal = 2
numSimulaciones <- 1000
estimador50 <- numeric(numSimulaciones)
set.seed(123)

# Primer estimador
for (i in 1:numSimulaciones) {
  theta <- rexp(50, rate = thetaReal)
  theta5  <- (theta[1] + theta[2] / 6) + (theta[3] + theta[4] / 3)
  estimador50[i] <- theta5
}
sesgo5 <- mean(estimador50) - thetaReal
varianza5 <- var(estimador50)
estimador5 <-estimador50

# Segundo estimador
for (i in 1:numSimulaciones) {
  theta <- rexp(50, rate = thetaReal)
  theta6  <- theta[1] + 2*theta[2] + 3*theta[3] + 4*theta[4] / 5
  estimador50[i] <- theta6
}
sesgo6 <- mean(estimador50) - thetaReal
varianza6 <- var(estimador50)
estimador6 <-estimador50


# Tercer estimador

for (i in 1:numSimulaciones) {
  theta <- rexp(50, rate = thetaReal)
  theta7  <- theta[1] + theta[2] + theta[3] + theta[4] / 4
 estimador50[i] <- theta7
}
sesgo7 <- mean(estimador50) - thetaReal
varianza7 <- var(estimador50)
estimador7 <-estimador50


# Cuarto estimador
for (i in 1:numSimulaciones) {
  theta<- rexp(50, rate = thetaReal)
  theta8  <- min(theta) + max(theta) / 2
  estimador50[i] <- theta8
}
sesgo8 <- mean(estimador50) - thetaReal
varianza8 <- var(estimador50)
estimador8 <-estimador50


sesgo50 <-c(sesgo5,sesgo6,sesgo7,sesgo8)
sesgo50
```

```{r echo=TRUE, message=FALSE, warning=FALSE}
varianza50 <-c(varianza5,varianza6,varianza7,varianza8)
varianza50
```

```{r message=FALSE, warning=FALSE, include=FALSE}
estimadores50 <-data.frame(estimador5,estimador6,estimador7,estimador8)
boxplot(estimadores50, main='Comparacion de estimadores con muestra n=50')
abline(h=1/2,col='purple')
```



```{r echo=TRUE, message=FALSE, warning=FALSE}
thetaReal = 2
numSimulaciones <- 1000
estimador100 <- numeric(numSimulaciones)
set.seed(123)

# Primer estimador
for (i in 1:numSimulaciones) {
  theta<- rexp(100, rate = thetaReal)
  theta9  <- (theta[1] + theta[2] / 6) + (theta[3] + theta[4] / 3)
  estimador100[i] <- theta9
}
sesgo9 <- mean(estimador100) - thetaReal
varianza9 <- var(estimador100)
estimador9 <-estimador100


# Segundo estimador
for (i in 1:numSimulaciones) {
  theta<- rexp(100, rate = thetaReal)
  theta10  <- theta[1] + 2*theta[2] + 3*theta[3] + 4*theta[4] / 5
  estimador100[i] <- theta10
}
sesgo10 <- mean(estimador100) - thetaReal
varianza10 <- var(estimador100)
estimador10 <-estimador100


# Tercer estimador
for (i in 1:numSimulaciones) {
  theta<- rexp(100, rate = thetaReal)
  theta11 <- theta[1] + theta[2] + theta[3] + theta[4] / 4
 estimador100[i] <- theta11
}
sesgo11 <- mean(estimador100) - thetaReal
varianza11 <- var(estimador100)
estimador11 <-estimador100


# Cuarto estimador
for (i in 1:numSimulaciones) {
  theta<- rexp(100, rate = thetaReal)
  theta12  <- min(theta) + max(theta) / 2
  estimador100[i] <- theta12
}
sesgo12 <- mean(estimador100) - thetaReal
varianza12 <- var(estimador100)
estimador12 <-estimador100


sesgo100 <-c(sesgo9,sesgo10,sesgo11,sesgo12)
sesgo100
```

```{r echo=TRUE, message=FALSE, warning=FALSE}
varianza100 <-c(varianza9,varianza10,varianza11,varianza12)
varianza100
```

```{r message=FALSE, warning=FALSE, include=FALSE}
estimadores100<-data.frame(estimador9,estimador10,estimador11,estimador12)
boxplot(estimadores100, main='Comparacion de estimadores con muestra n=100')
abline(h=1/2,col='purple')
```



```{r echo=TRUE, message=FALSE, warning=FALSE}
thetaReal = 2
numSimulaciones <- 1000
estimador1000 <- numeric(numSimulaciones)
set.seed(123)


# Primer estimador
for (i in 1:numSimulaciones) {
  theta<- rexp(1000, rate = thetaReal)
  theta13  <- (theta[1] + theta[2] / 6) + (theta[3] + theta[4] / 3)
  estimador1000[i] <- theta13
}
sesgo13 <- mean(estimador1000) - thetaReal
varianza13 <- var(estimador1000)
estimador13 <-estimador1000


# Segundo estimador
for (i in 1:numSimulaciones) {
  theta<- rexp(1000, rate = thetaReal)
  theta14  <- theta[1] + 2*theta[2] + 3*theta[3] + 4*theta[4] / 5
  estimador1000[i] <- theta14
}
sesgo14 <- mean(estimador1000) - thetaReal
varianza14 <- var(estimador1000)
estimador14 <-estimador1000


# Tercer estimador
for (i in 1:numSimulaciones) {
  theta<- rexp(1000, rate = thetaReal)
  theta15 <- theta[1] + theta[2] + theta[3] + theta[4] / 4
 estimador1000[i] <- theta15
}
sesgo15 <- mean(estimador1000) - thetaReal
varianza15 <- var(estimador1000)
estimador15 <-estimador1000


# Cuarto estimador
for (i in 1:numSimulaciones) {
  theta<- rexp(1000, rate = thetaReal)
  theta16 <- min(theta) + max(theta) / 2
  estimador1000[i] <- theta16
}
sesgo16 <- mean(estimador1000) - thetaReal
varianza16 <- var(estimador1000)
estimador16 <-estimador1000


sesgo1000 <-c(sesgo13,sesgo14,sesgo15,sesgo16)
sesgo1000
```

```{r echo=TRUE, message=FALSE, warning=FALSE}
varianza1000<-c(varianza13,varianza14,varianza15,varianza16)
varianza1000
```

```{r message=FALSE, warning=FALSE}
estimadores1000<-data.frame(estimador13,estimador14,estimador15,estimador16)
boxplot(estimadores1000, main='Comparacion de estimadores con muestra n=1000')
abline(h=1/2,col='purple')
```

