---
title: "Informe de Análisis del Mercado Inmobiliario en Cali"
author: "Juan José Restrepo Rosero"
date: "`r format(Sys.Date(), '%d %B %Y')`"
output: 
  html_document:
      toc: true
      toc_depth: 3
      toc_float: true
      collapsed: true
      smooth_scroll: true
      theme: journal
      highlight: kate
      df_print: paged
      code_folding: show
---

# Introducción
En este informe se presenta un análisis descriptivo del mercado inmobiliario en la ciudad de Cali, basado en los datos recopilados por la empresa B&C.

# Objetivos
1. Analizar el precio de las viviendas en diferentes zonas de Cali.
2. Identificar el tipo de viviendas más ofertadas en Cali.
3. Determinar las características más relevantes de la oferta de vivienda en Cali.

# Métodos
Se utilizaron técnicas de análisis descriptivo para identificar tendencias y patrones en los datos.

# Resultados
## Precio de las viviendas en diferentes zonas de Cali

# Cargar librerías
```{r message=FALSE, warning=FALSE}
library(dplyr)
library(ggplot2)
library(paqueteMETODOS)
```

# Cargar datos
```{r, echo=TRUE}
data(vivienda_faltantes)
vivienda <- vivienda_faltantes
head(vivienda <- vivienda_faltantes)
```


# Análisis del precio por zona
```{r}
resumen_precios <- vivienda %>%
  group_by(zona) %>%
  summarise(precio_promedio = mean(preciom, na.rm = TRUE), .groups = 'drop')

ggplot(resumen_precios, aes(x = zona, y = precio_promedio)) +
  geom_bar(stat = "identity") +
  theme_minimal() +
  labs(title = "Precio Promedio de Viviendas por Zona",
       x = "Zona",
       y = "Precio Promedio")

```