---
title: "Informe de Análisis del Mercado Inmobiliario en Cali"
author: "Juan José Restrepo Rosero"
date: "`r format(Sys.Date(), '%d %B %Y')`"
output: 
  html_document:
      toc: true
      toc_depth: 3
      toc_float: true
      collapsed: true
      smooth_scroll: true
      theme: journal
      highlight: kate
      df_print: paged
      code_folding: show
---

# Introducción
En este informe se presenta un análisis descriptivo del mercado inmobiliario en la ciudad de Cali, basado en los datos recopilados por la empresa B&C.

El conjunto de datos 'vivienda' contiene información sobre [número] propiedades inmobiliarias en la ciudad de Cali. Las variables incluyen características como el área construida, número de habitaciones, baños, parqueaderos, precio, ubicación geográfica (zona y barrio) y tipo de propiedad (apartamento o casa).

# Objetivos
1. Analizar el precio de las viviendas en diferentes zonas de Cali.
2. Identificar el tipo de viviendas más ofertadas en Cali.
3. Determinar las características más relevantes de la oferta de vivienda en Cali.

# Métodos
Se utilizaron técnicas de análisis descriptivo para identificar tendencias y patrones en los datos.

# Resultados
## Exploración Inicial de Datos

```{r message=FALSE, warning=FALSE}
library(dplyr)
library(ggplot2)
library(paqueteMETODOS)
library(tidyverse)
```

```{r, echo=TRUE}
data(vivienda_faltantes)
vivienda <- vivienda_faltantes
```

```{r}
head(vivienda)
summary(vivienda)
str(vivienda)  # Para ver los tipos de datos de cada columna
dim(vivienda)  # Para ver las dimensiones del dataframe
```

Al observar las primeras 6 filas del conjunto de datos, podemos ver que hay una variedad de tipos de propiedades, desde apartamentos hasta casas grandes, ubicadas en diferentes zonas de la ciudad. Los precios y las áreas construidas varían considerablemente.

## Consideraciones para el análisis posterior:

- Es importante notar que la variable zona y barrio pueden proporcionar información valiosa sobre la ubicación de las propiedades y su relación con el precio.

- Las coordenadas geográficas (longitud y latitud) permiten realizar análisis espaciales.

- Es necesario tratar los valores faltantes en las diferentes columnas.

- Será necesario identificar patrones y tendencias en los datos, como la relación entre el precio y el área construida, la distribución de los precios por zona, y la frecuencia de cada tipo de propiedad.


## Identificación de valores faltantes
```{r}
colSums(is.na(vivienda))
```

Crearemos un dataframe con el número de valores faltantes por columna para visualizar la proporción de valores faltantes en cada columna
```{r}
faltantes <- colSums(is.na(vivienda))
faltantes <- data.frame(Variable = names(faltantes), Faltantes = faltantes)

ggplot(faltantes, aes(x = Variable, y = Faltantes)) +
  geom_bar(stat = "identity") +
  geom_text(aes(label = Faltantes), vjust = -0.3) +
  labs(title = "Valores Faltantes por Variable",
       x = "Variable",
       y = "Número de Valores Faltantes")
```

A partir del gráfico, podemos observar lo siguiente:

- **Variable "piso"**: tiene una cantidad considerable de valores faltantes, lo cual podría indicar que no se recopiló esta información para muchas propiedades.
- **Variable "parqueadero"**: también presenta una cantidad significativa de valores faltantes, lo que sugiere que la clasificación socioeconómica no está disponible para todas las propiedades.

Dado esto, veremos cuál es la 
relación entre estos valores faltantes y otras variables. Lo anterior nos permitirá ver si los valores faltantes en "piso" están más concentrados en un determinado tipo de propiedad (apartamentos, casas) y si hay alguna relación entre la falta de información sobre el parqueadero y el tamaño de la propiedad.


## Análisis entre tipo de propiedad y valores faltantes en "piso"

### Tabla de contingencia
```{r}
tabla_Tipo_Piso <- table(vivienda$tipo, is.na(vivienda$piso))

df_Tipo_Piso <- as.data.frame(tabla_Tipo_Piso)

ggplot(df_Tipo_Piso, aes(x = Var1, y = Freq, fill = Var2)) +
  geom_bar(stat = "identity", position = "fill") +
  labs(title = "Tabla de contingencia entre 'Tipo de propiedad' y valores faltantes en 'Piso'", x = "Tipo de Propiedad", y = "Proporción", fill = "Valores Faltantes en Piso")
```

### Frecuencia de tipos de vivienda
```{r}
table(vivienda$tipo)
```

Si nos fijamos en los tipos de propiedades, vemos un pequeño error en cuanto a la división de los tipos de vivienda, en donde se registraron con diferentes nomenclaturas. Arreglaremos esto con un diccionario de sinónimos

### Diccionario de sinónimos
```{r}
sinonimos <- c("Apartamento" = "Apartamento", "APARTAMENTO" = "Apartamento", 
               "apto" = "Apartamento", "casa" = "Casa", "Casa" = "Casa", "CASA" = "Casa")

# Reemplazar sinónimos en la columna "tipo"
vivienda$tipo <- plyr::revalue(vivienda$tipo, replace = sinonimos)

# Tabla de contingencia actualizada
tabla_Tipo_Piso_actualizada <- table(vivienda$tipo, is.na(vivienda$piso))

df_Tipo_Piso_actualizada <- as.data.frame(tabla_Tipo_Piso_actualizada)

ggplot(df_Tipo_Piso_actualizada, aes(x = Var1, y = Freq, fill = Var2)) +
  geom_bar(stat = "identity", position = "fill") +
  labs(title = "Tabla de contingencia entre 'Tipo de propiedad' y valores faltantes en 'Piso'",x = "Tipo de Propiedad (Unificado)", y = "Proporción", fill = "Valores Faltantes en Piso")
```

```{r}
table(vivienda$tipo)
```

La gráfica de barras apiladas nos muestra que:

- Tanto en apartamentos como en casas, la mayoría de los datos sobre el piso están completos. Esto se evidencia por la barra de color coral, que representa los casos donde el valor de "piso" no es NA (Not Available) o faltante, siendo mucho más alta que la barra de color turquesa (valores faltantes).
- No hay una diferencia significativa entre apartamentos y casas en términos de la proporción de valores faltantes en "piso". Ambas categorías presentan una proporción similar de valores faltantes, lo cual sugiere que la falta de información sobre el piso no está fuertemente asociada con el tipo de propiedad.

Con esto, podemos concluir que la falta de información sobre el piso no parece estar sesgada hacia un tipo de propiedad en particula y sugiere que podemos tratar los valores faltantes de manera similar para ambos tipos de propiedades.


## Análisis entre el 'parqueadero' y el 'tamaño de la propiedad (areaconst)'.

```{r}
tabla_Tipo_Parquea <- table(vivienda$tipo, is.na(vivienda$parquea))

df_Tipo_Parquea <- as.data.frame(tabla_Tipo_Parquea)

ggplot(df_Tipo_Parquea, aes(x = Var1, y = Freq, fill = Var2)) +
  geom_bar(stat = "identity", position = "fill") +
  labs(title = "Tabla de contingencia entre 'Tipo de propiedad' y valores faltantes en 'Parqueadero'", x = "Tipo de Propiedad", y = "Proporción", fill = "Valores Faltantes en Parqueadero")

```

- Teniendo en cuenta la gráfica, podemos evidenciar que no hay una diferencia significativa entre apartamentos y casas en términos de la proporción de valores faltantes en la variable "parqueadero". Ambas categorías presentan una proporción similar de valores faltantes, lo cual sugiere que la falta de información sobre el parqueadero no está fuertemente asociada con el tipo de propiedad.

- La mayoría de los datos sobre la presencia de parqueadero están completos tanto para apartamentos como para casas. Esto se evidencia por la barra de color más claro (probablemente representando los casos donde el valor de "parqueadero" no es NA), que es mucho más alta que la barra de color más oscuro (valores faltantes).

Es decir, la variable "tipo" no parece ser un buen predictor de la falta de información sobre el parqueadero.





### Convertir la variable "zona" a factor si aún no lo es
```{r}
vivienda$zona <- as.factor(vivienda$zona)
```




# Tabla de contingencia: tipo de vivienda vs. zona
```{r}
tabla_Tipo_Zona <- table(vivienda$tipo, vivienda$zona)
prop.table(tabla_Tipo_Zona, margin = 1)  # Proporciones por fila
```


# Tabla de contingencia: tipo de vivienda vs. zona
```{r}
tabla_contingencia <- table(vivienda$tipo, vivienda$zona)
prop.table(tabla_contingencia, margin = 1)  # Proporciones por fila
```

# Gráfico de barras apiladas
```{r}
ggplot(vivienda, aes(x = zona, fill = tipo)) +
  geom_bar(position = "fill") +
  labs(title = "Distribución de Tipos de Vivienda por Zona", x = "Zona", y = "Proporción")
```


# Gráfico de caja: precio por tipo de vivienda
```{r}
ggplot(vivienda, aes(x = tipo, y = preciom)) +
  geom_boxplot() +
  labs(title = "Precio Promedio por Tipo de Vivienda", x = "Tipo de Vivienda", y = "Precio")
```



# Imputar valores faltantes en la columna "piso" con la mediana
```{r}
vivienda$piso[is.na(vivienda$piso)] <- median(vivienda$piso, na.rm = TRUE)
```

# Tratamiento de valores faltantes (ejemplo: imputación de la mediana)
```{r}
vivienda$piso[is.na(vivienda$piso)] <- median(vivienda$piso, na.rm = TRUE)
```

# Análisis del estrato socioeconómico
```{r}
ggplot(vivienda, aes(x = estrato, y = preciom)) +
  geom_boxplot() +
  labs(title = "Precio Promedio por Estrato")
```

# Análisis de correlación
```{r}
library(corrplot)
cor_matrix <- cor(vivienda[, c("preciom", "areaconst", "parquea", "banios", "habitac")], use = "pairwise.complete.obs")
corrplot(cor_matrix, method = "circle")
```















# Análisis por zona
## Precio promedio por zona
```{r}
precio_por_zona <- vivienda %>%
  group_by(zona) %>%
  summarise(precio_promedio = mean(preciom, na.rm = TRUE))
```

```{r}
ggplot(precio_por_zona, aes(x = zona, y = precio_promedio)) +
  geom_col() +
  labs(title = "Precio Promedio por Zona", x = "Zona", y = "Precio Promedio")
```

## Comparación de características por zona
```{r}
caracteristicas_por_zona <- vivienda %>%
  group_by(zona) %>%
  summarise(
    area_promedio = mean(areaconst, na.rm = TRUE),
    habitaciones_promedio = mean(habitac, na.rm = TRUE)
  )
```

## Visualización comparativa
```{r}
ggplot(caracteristicas_por_zona, aes(x = zona)) +
  geom_col(aes(y = area_promedio, fill = "Área"), position = "dodge") +
  geom_col(aes(y = habitaciones_promedio, fill = "Habitaciones"), position = "dodge") +
  labs(title = "Comparación de Características por Zona", x = "Zona", y = "Promedio")
```

# Análisis de la relación entre precio y área
```{r, warning=FALSE}
ggplot(vivienda, aes(x = areaconst, y = preciom)) +
  geom_point() +
  geom_smooth(method = "lm") +
  labs(title = "Relación entre Precio y Área Construida")
```

# Análisis de outliers en el precio
```{r}
boxplot(vivienda$preciom, main = "Distribución de Precios")
```





