---
title: "Informe de Análisis del Mercado Inmobiliario en Cali"
author: "Juan José Restrepo Rosero"
date: "`r format(Sys.Date(), '%d %B %Y')`"
output: 
  html_document:
      toc: true
      toc_depth: 3
      toc_float: true
      collapsed: true
      smooth_scroll: true
      theme: journal
      highlight: kate
      df_print: paged
      code_folding: show
---

# Introducción
En este informe se presenta un análisis descriptivo del mercado inmobiliario en la ciudad de Cali, basado en los datos recopilados por la empresa B&C.

# Objetivos
1. Analizar el precio de las viviendas en diferentes zonas de Cali.
2. Identificar el tipo de viviendas más ofertadas en Cali.
3. Determinar las características más relevantes de la oferta de vivienda en Cali.

# Métodos
Se utilizaron técnicas de análisis descriptivo para identificar tendencias y patrones en los datos.

# Resultados
### Precio de las viviendas en diferentes zonas de Cali

# Cargar librerías
```{r message=FALSE, warning=FALSE}
library(dplyr)
library(ggplot2)
library(paqueteMETODOS)
library(tidyverse)
```

# Cargar datos
```{r, echo=TRUE}
data(vivienda_faltantes)
vivienda <- vivienda_faltantes

```

# Exploración inicial
```{r}
head(vivienda)
summary(vivienda)
str(vivienda)  # Para ver los tipos de datos de cada columna
dim(vivienda)  # Para ver las dimensiones del dataframe
```

Como podemos apreciar, hay valores faltantes en las columnas "piso" y "estrato". Esto podría deberse a diferentes razones, como información no recopilada o errores en la base de datos.

# Identificar valores faltantes
```{r}
colSums(is.na(vivienda))
```

# Convertir la variable "zona" a factor si aún no lo es
```{r}
vivienda$zona <- as.factor(vivienda$zona)
```


# Frecuencia de tipos de vivienda
```{r}
table(vivienda$tipo)
```

# Tabla de contingencia: tipo de vivienda vs. zona
```{r}
tabla_contingencia <- table(vivienda$tipo, vivienda$zona)
prop.table(tabla_contingencia, margin = 1)  # Proporciones por fila
```

# Gráfico de barras: tipo de vivienda
```{r}
ggplot(vivienda, aes(x = tipo)) +
  geom_bar() +
  labs(title = "Distribución de Tipos de Vivienda", x = "Tipo de Vivienda", y = "Frecuencia")
```

# Crear un diccionario de sinónimos
```{r}
sinónimos <- c("Apartamento" = "Apartamento", "APARTAMENTO" = "Apartamento", 
               "apto" = "Apartamento", "casa" = "Casa", "Casa" = "Casa", "CASA" = "Casa")

# Reemplazar sinónimos en la columna "tipo"
vivienda$tipo <- plyr::revalue(vivienda$tipo, replace = sinónimos)
ggplot(vivienda, aes(x = tipo)) +
  geom_bar() +
  labs(title = "Distribución de Tipos de Vivienda (Normalizada)", x = "Tipo de Vivienda", y = "Frecuencia")
```


# Tabla de contingencia: tipo de vivienda vs. zona
```{r}
tabla_contingencia <- table(vivienda$tipo, vivienda$zona)
prop.table(tabla_contingencia, margin = 1)  # Proporciones por fila
```

# Gráfico de barras apiladas
```{r}
ggplot(vivienda, aes(x = zona, fill = tipo)) +
  geom_bar(position = "fill") +
  labs(title = "Distribución de Tipos de Vivienda por Zona", x = "Zona", y = "Proporción")
```


# Gráfico de caja: precio por tipo de vivienda
```{r}
ggplot(vivienda, aes(x = tipo, y = preciom)) +
  geom_boxplot() +
  labs(title = "Precio Promedio por Tipo de Vivienda", x = "Tipo de Vivienda", y = "Precio")
```



# Imputar valores faltantes en la columna "piso" con la mediana
```{r}
vivienda$piso[is.na(vivienda$piso)] <- median(vivienda$piso, na.rm = TRUE)
```

# Tratamiento de valores faltantes (ejemplo: imputación de la mediana)
```{r}
vivienda$piso[is.na(vivienda$piso)] <- median(vivienda$piso, na.rm = TRUE)
```

# Análisis del estrato socioeconómico
```{r}
ggplot(vivienda, aes(x = estrato, y = preciom)) +
  geom_boxplot() +
  labs(title = "Precio Promedio por Estrato")
```

# Análisis de correlación
```{r}
library(corrplot)
cor_matrix <- cor(vivienda[, c("preciom", "areaconst", "parquea", "banios", "habitac")], use = "pairwise.complete.obs")
corrplot(cor_matrix, method = "circle")
```















# Análisis por zona
## Precio promedio por zona
```{r}
precio_por_zona <- vivienda %>%
  group_by(zona) %>%
  summarise(precio_promedio = mean(preciom, na.rm = TRUE))
```

```{r}
ggplot(precio_por_zona, aes(x = zona, y = precio_promedio)) +
  geom_col() +
  labs(title = "Precio Promedio por Zona", x = "Zona", y = "Precio Promedio")
```

## Comparación de características por zona
```{r}
caracteristicas_por_zona <- vivienda %>%
  group_by(zona) %>%
  summarise(
    area_promedio = mean(areaconst, na.rm = TRUE),
    habitaciones_promedio = mean(habitac, na.rm = TRUE)
  )
```

## Visualización comparativa
```{r}
ggplot(caracteristicas_por_zona, aes(x = zona)) +
  geom_col(aes(y = area_promedio, fill = "Área"), position = "dodge") +
  geom_col(aes(y = habitaciones_promedio, fill = "Habitaciones"), position = "dodge") +
  labs(title = "Comparación de Características por Zona", x = "Zona", y = "Promedio")
```

# Análisis de la relación entre precio y área
```{r, warning=FALSE}
ggplot(vivienda, aes(x = areaconst, y = preciom)) +
  geom_point() +
  geom_smooth(method = "lm") +
  labs(title = "Relación entre Precio y Área Construida")
```

# Análisis de outliers en el precio
```{r}
boxplot(vivienda$preciom, main = "Distribución de Precios")
```





